---
title: "Laboratorio 3 - Modelos de Regresión Lineal"
author: "Bryan Martínez, Adriana Palacios, y Nery Molina"
date: "`r Sys.Date()`"
output:
  pdf_document:
    latex_engine: xelatex
---

```{r setup, include=FALSE}
knitr::opts_chunk$set(echo = TRUE)
library(nortest)
library(tidyr)
library(ggplot2)
library(cluster)
load("listings.RData")
```


```{r carga-datos}
ls()
str(listings)
head(listings, 5)
```

## **Repositorio**

https://github.com/Bamo0507/Laboratorio3_Regresion

## **Análisis Exploratorio**

### **Descripción de Variables**

El dataset cuenta con 80 variables. A continuación se describen todas, indicando tipo, subtipo y su rol en el análisis.

1. **price** — Cuantitativa continua. Precio por noche del alojamiento (en dólares). *Variable objetivo.*
2. **id** — Cuantitativa discreta. Identificador único del listing.
3. **listing_url** — Cualitativa nominal. URL del anuncio en Airbnb.
4. **scrape_id** — Cuantitativa discreta. ID de la sesión de scraping.
5. **picture_url** — Cualitativa nominal. URL de la foto principal del listing.
6. **host_id** — Cuantitativa discreta. Identificador único del anfitrión.
7. **host_url** — Cualitativa nominal. URL del perfil del anfitrión.
8. **host_thumbnail_url** — Cualitativa nominal. URL de la foto miniatura del anfitrión.
9. **host_picture_url** — Cualitativa nominal. URL de la foto de perfil del anfitrión.
10. **license** — Cualitativa nominal. Número de licencia de operación del listing.
11. **last_scraped** — Cualitativa nominal. Fecha del último scraping del listing.
12. **host_since** — Cualitativa nominal. Fecha en que el anfitrión se registró en Airbnb.
13. **calendar_last_scraped** — Cualitativa nominal. Fecha del último scraping del calendario.
14. **first_review** — Cualitativa nominal. Fecha de la primera reseña recibida.
15. **last_review** — Cualitativa nominal. Fecha de la reseña más reciente.
16. **source** — Cualitativa nominal. Fuente del scraping (city scrape, previous scrape, etc.).
17. **name** — Cualitativa nominal. Título del anuncio.
18. **description** — Cualitativa nominal. Descripción completa del listing.
19. **neighborhood_overview** — Cualitativa nominal. Descripción del vecindario según el anfitrión.
20. **amenities** — Cualitativa nominal. Lista de comodidades del alojamiento.
21. **bathrooms_text** — Cualitativa nominal. Descripción textual del número de baños.
22. **calendar_updated** — Cualitativa nominal. Indica cuándo fue actualizado el calendario por última vez.
23. **host_name** — Cualitativa nominal. Nombre del anfitrión.
24. **host_location** — Cualitativa nominal. Ubicación declarada del anfitrión.
25. **host_about** — Cualitativa nominal. Descripción personal del anfitrión.
26. **host_response_time** — Cualitativa ordinal. Tiempo típico de respuesta del anfitrión (within an hour < within a few hours < within a day < a few days or more).
27. **host_response_rate** — Cuantitativa continua. Porcentaje de consultas respondidas por el anfitrión.
28. **host_acceptance_rate** — Cuantitativa continua. Porcentaje de solicitudes aceptadas por el anfitrión.
29. **host_is_superhost** — Cualitativa nominal. Indica si el anfitrión tiene estatus de Superhost (t/f).
30. **host_neighbourhood** — Cualitativa nominal. Vecindario declarado por el anfitrión.
31. **host_listings_count** — Cuantitativa discreta. Número de listings activos del anfitrión.
32. **host_total_listings_count** — Cuantitativa discreta. Total de listings (histórico) del anfitrión.
33. **host_verifications** — Cualitativa nominal. Lista de métodos de verificación del anfitrión.
34. **host_has_profile_pic** — Cualitativa nominal. Indica si el anfitrión tiene foto de perfil (t/f).
35. **host_identity_verified** — Cualitativa nominal. Indica si la identidad del anfitrión fue verificada (t/f).
36. **neighbourhood** — Cualitativa nominal. Vecindario del listing según el anfitrión.
37. **neighbourhood_cleansed** — Cualitativa nominal. Vecindario normalizado por Airbnb.
38. **neighbourhood_group_cleansed** — Cualitativa nominal. Agrupación de vecindarios (puede estar vacía).
39. **latitude** — Cuantitativa continua. Latitud geográfica del listing.
40. **longitude** — Cuantitativa continua. Longitud geográfica del listing.
41. **city** — Cualitativa nominal. Ciudad donde se ubica el listing.
42. **property_type** — Cualitativa nominal. Tipo de propiedad (Entire home, Private room, etc.).
43. **room_type** — Cualitativa nominal. Categoría del espacio ofrecido.
44. **accommodates** — Cuantitativa discreta. Número máximo de huéspedes.
45. **bathrooms** — Cuantitativa continua. Número de baños disponibles.
46. **bedrooms** — Cuantitativa discreta. Número de habitaciones.
47. **beds** — Cuantitativa discreta. Número de camas disponibles.
48. **minimum_nights** — Cuantitativa discreta. Mínimo de noches requeridas por reserva.
49. **maximum_nights** — Cuantitativa discreta. Máximo de noches permitidas por reserva.
50. **minimum_minimum_nights** — Cuantitativa discreta. Mínimo histórico del mínimo de noches.
51. **maximum_minimum_nights** — Cuantitativa discreta. Máximo histórico del mínimo de noches.
52. **minimum_maximum_nights** — Cuantitativa discreta. Mínimo histórico del máximo de noches.
53. **maximum_maximum_nights** — Cuantitativa discreta. Máximo histórico del máximo de noches.
54. **minimum_nights_avg_ntm** — Cuantitativa continua. Promedio del mínimo de noches en el próximo mes.
55. **maximum_nights_avg_ntm** — Cuantitativa continua. Promedio del máximo de noches en el próximo mes.
56. **has_availability** — Cualitativa nominal. Indica si el listing tiene disponibilidad activa (t/f).
57. **availability_30** — Cuantitativa discreta. Días disponibles en los próximos 30 días.
58. **availability_60** — Cuantitativa discreta. Días disponibles en los próximos 60 días.
59. **availability_90** — Cuantitativa discreta. Días disponibles en los próximos 90 días.
60. **availability_365** — Cuantitativa discreta. Días disponibles en los próximos 365 días.
61. **availability_eoy** — Cuantitativa discreta. Días disponibles hasta fin de año.
62. **instant_bookable** — Cualitativa nominal. Indica si se puede reservar sin aprobación previa (t/f).
63. **number_of_reviews** — Cuantitativa discreta. Total de reseñas recibidas.
64. **number_of_reviews_ltm** — Cuantitativa discreta. Reseñas en los últimos 12 meses.
65. **number_of_reviews_l30d** — Cuantitativa discreta. Reseñas en los últimos 30 días.
66. **number_of_reviews_ly** — Cuantitativa discreta. Reseñas en el último año.
67. **review_scores_rating** — Cuantitativa continua. Puntuación general promedio del listing.
68. **review_scores_accuracy** — Cuantitativa continua. Puntuación de precisión del anuncio.
69. **review_scores_cleanliness** — Cuantitativa continua. Puntuación de limpieza.
70. **review_scores_checkin** — Cuantitativa continua. Puntuación del proceso de check-in.
71. **review_scores_communication** — Cuantitativa continua. Puntuación de comunicación con el anfitrión.
72. **review_scores_location** — Cuantitativa continua. Puntuación de la ubicación.
73. **review_scores_value** — Cuantitativa continua. Puntuación de relación calidad-precio.
74. **reviews_per_month** — Cuantitativa continua. Promedio de reseñas recibidas por mes.
75. **estimated_occupancy_l365d** — Cuantitativa discreta. Noches estimadas ocupadas en los últimos 365 días.
76. **estimated_revenue_l365d** — Cuantitativa continua. Ingresos estimados en los últimos 365 días.
77. **calculated_host_listings_count** — Cuantitativa discreta. Total de listings del anfitrión en el dataset.
78. **calculated_host_listings_count_entire_homes** — Cuantitativa discreta. Listings de tipo "entire home" del anfitrión.
79. **calculated_host_listings_count_private_rooms** — Cuantitativa discreta. Listings de tipo "private room" del anfitrión.
80. **calculated_host_listings_count_shared_rooms** — Cuantitativa discreta. Listings de tipo "shared room" del anfitrión.

### **Preprocesamiento de Datos**

Manipulaciones a realizar en el dataset:


- Se eliminan `id`, `listing_url`, `scrape_id`, `picture_url`, `host_id`, `host_url`, `host_thumbnail_url` y `host_picture_url`. Estas variables son enlaces web e identificadores internos de la plataforma. Un link no tiene ningún peso numérico que pueda relacionarse con el precio de una propiedad; su valor es puramente técnico y no refleja ninguna característica del alojamiento que un modelo pueda aprender.

- Se eliminan `name`, `description`, `neighborhood_overview`, `host_about`, `host_name`, `host_location`, `amenities` y `host_verifications`. Los modelos de regresión lineal requieren exclusivamente variables cuantitativas. Las variables de texto libre no pueden ser interpretadas directamente por este tipo de modelo, por lo que su inclusión no es posible sin transformaciones complejas fuera del alcance de este análisis.

- Se eliminan `source`, `last_scraped`, `calendar_last_scraped` y `calendar_updated`. Estos campos registran información técnica sobre el proceso de recolección de datos de Airbnb. Al momento de buscar una propiedad, el origen del dato o la fecha en que fue extraído de la plataforma no son factores que influyan en el precio del alojamiento.

- Se eliminan `host_since`, `first_review` y `last_review`. Bajo la misma lógica anterior, una fecha en formato texto no aporta directamente a la predicción del precio. La antigüedad del anfitrión o el historial de reseñas son conceptos que podrían ser útiles si se transformaran en variables numéricas (e.g., días desde registro), pero en su forma cruda no son utilizables en regresión lineal.

- Se eliminan `bathrooms_text` (versión textual de `bathrooms`, que ya está como número), `host_total_listings_count` (muy similar a `host_listings_count`), `neighbourhood` (duplicado no estandarizado de `neighbourhood_cleansed`), `minimum_nights_avg_ntm` y `maximum_nights_avg_ntm` (promedios de variables que ya están en el dataset), `number_of_reviews_ltm`, `number_of_reviews_l30d` y `number_of_reviews_ly` (fragmentaciones de `number_of_reviews`), y `calculated_host_listings_count_entire_homes`, `calculated_host_listings_count_private_rooms` y `calculated_host_listings_count_shared_rooms` (que en conjunto suman a `calculated_host_listings_count`). Al estar buscando una propiedad en Airbnb, estos valores no son criterios que un usuario considere al tomar su decisión, por lo que no se espera que aporten capacidad explicativa al modelo.

- `estimated_revenue_l365d` esta variable se elimina porque puede calcularse directamente a partir de `price` (precio × noches ocupadas). Incluirla en el modelo introduciría una fuga de datos: el modelo estaría usando información derivada de la variable que intenta predecir, lo que llevaría a métricas artificialmente buenas y a un modelo que no generaliza correctamente a datos nuevos.

- Se eliminan `host_has_profile_pic` y `neighbourhood_group_cleansed`. En ambos casos, la gran mayoría de registros comparten el mismo valor, por lo que estas variables prácticamente no aportan variación que el modelo pueda aprovechar para mejorar sus estimaciones.

- La variable objetivo `price` está almacenada como texto con formato `"$97.00"`. Se convierte a numérica eliminando el símbolo `$` y las comas para que pueda ser utilizada en el modelo.

```{r preprocesamiento}
# Convertir price a numérico
listings$price <- as.numeric(gsub("[$,]", "", listings$price))

# Variables a eliminar
vars_eliminar <- c(
  # URLs e identificadores
  "id", "listing_url", "scrape_id", "picture_url",
  "host_id", "host_url", "host_thumbnail_url", "host_picture_url",
  # Texto libre
  "name", "description", "neighborhood_overview", "host_about",
  "host_name", "host_location", "amenities", "host_verifications",
  # Metadatos de scraping
  "source", "last_scraped", "calendar_last_scraped", "calendar_updated",
  # Fechas crudas
  "host_since", "first_review", "last_review",
  # Redundantes o de bajo valor
  "bathrooms_text", "host_total_listings_count", "neighbourhood",
  "minimum_nights_avg_ntm", "maximum_nights_avg_ntm",
  "number_of_reviews_ltm", "number_of_reviews_l30d", "number_of_reviews_ly",
  "calculated_host_listings_count_entire_homes",
  "calculated_host_listings_count_private_rooms",
  "calculated_host_listings_count_shared_rooms",
  # Data leakage
  "estimated_revenue_l365d",
  # Baja variabilidad
  "host_has_profile_pic", "neighbourhood_group_cleansed"
)

# Dataset nuevo a utilizar
listings_clean <- listings[, !(names(listings) %in% vars_eliminar)]

cat("Variables originales:", ncol(listings), "\n")
cat("Variables después del preprocesamiento:", ncol(listings_clean), "\n")
```

### **Análisis Estadístico**

```{r analisis-estadistico-nery-setup, message=FALSE, warning=FALSE}
library(dplyr)
library(ggplot2)
library(tidyr)

vars_top10 <- c(
  "price", "accommodates", "bathrooms", "bedrooms", "beds",
  "room_type", "property_type", "neighbourhood_cleansed",
  "review_scores_rating", "number_of_reviews"
)

datos_analisis <- listings_clean %>%
  select(all_of(vars_top10)) %>%
  mutate(
    room_type = as.factor(room_type),
    property_type = as.factor(property_type),
    neighbourhood_cleansed = as.factor(neighbourhood_cleansed)
  )

vars_numericas <- c(
  "price", "accommodates", "bathrooms", "bedrooms", "beds",
  "review_scores_rating", "number_of_reviews"
)
vars_categoricas <- c("room_type", "property_type", "neighbourhood_cleansed")

moda <- function(x) {
  x <- x[!is.na(x)]
  if (length(x) == 0) return(NA)
  ux <- unique(x)
  ux[which.max(tabulate(match(x, ux)))]
}

safe_cor <- function(x, y) {
  if (all(is.na(x)) || all(is.na(y))) return(NA_real_)
  sx <- sd(x, na.rm = TRUE)
  sy <- sd(y, na.rm = TRUE)
  if (is.na(sx) || is.na(sy) || sx == 0 || sy == 0) return(NA_real_)
  cor(x, y, use = "complete.obs")
}
```

```{r tabla-faltantes}
tabla_faltantes <- tibble(
  variable = names(datos_analisis),
  faltantes = sapply(datos_analisis, function(x) sum(is.na(x))),
  porcentaje_faltantes = sapply(datos_analisis, function(x) mean(is.na(x)) * 100)
) %>%
  mutate(porcentaje_faltantes = round(porcentaje_faltantes, 2)) %>%
  arrange(desc(porcentaje_faltantes))

knitr::kable(tabla_faltantes, caption = "Valores faltantes en las 10 variables seleccionadas")
```

```{r tabla-resumen-numericas}
tabla_numerica <- bind_rows(lapply(vars_numericas, function(v) {
  x <- datos_analisis[[v]]
  tibble(
    variable = v,
    n = sum(!is.na(x)),
    faltantes = sum(is.na(x)),
    media = mean(x, na.rm = TRUE),
    mediana = median(x, na.rm = TRUE),
    moda = moda(round(x, 2)),
    desviacion_estandar = sd(x, na.rm = TRUE),
    minimo = min(x, na.rm = TRUE),
    q1 = quantile(x, 0.25, na.rm = TRUE),
    q3 = quantile(x, 0.75, na.rm = TRUE),
    maximo = max(x, na.rm = TRUE),
    iqr = IQR(x, na.rm = TRUE)
  )
})) %>%
  mutate(across(where(is.numeric), ~ round(.x, 2)))

knitr::kable(tabla_numerica, caption = "Estadísticas descriptivas de las variables numéricas")
```

```{r tablas-categoricas}
tabla_room_type <- datos_analisis %>%
  count(room_type, sort = TRUE) %>%
  mutate(porcentaje = round(100 * n / sum(n), 2))

knitr::kable(tabla_room_type, caption = "Frecuencia de room_type")

tabla_property_type <- datos_analisis %>%
  count(property_type, sort = TRUE) %>%
  mutate(porcentaje = round(100 * n / sum(n), 2)) %>%
  slice_head(n = 10)

knitr::kable(tabla_property_type, caption = "Top 10 categorías de property_type")

tabla_neighbourhood <- datos_analisis %>%
  count(neighbourhood_cleansed, sort = TRUE) %>%
  mutate(porcentaje = round(100 * n / sum(n), 2)) %>%
  slice_head(n = 10)

knitr::kable(tabla_neighbourhood, caption = "Top 10 barrios por frecuencia")
```

```{r correlaciones-con-price}
correlaciones_price <- tibble(
  variable = setdiff(vars_numericas, "price"),
  correlacion_con_price = sapply(setdiff(vars_numericas, "price"), function(v) {
    safe_cor(datos_analisis$price, datos_analisis[[v]])
  })
) %>%
  arrange(desc(abs(correlacion_con_price))) %>%
  mutate(correlacion_con_price = round(correlacion_con_price, 3))

knitr::kable(correlaciones_price, caption = "Correlación de variables numéricas con price")
```

```{r graficos-distribucion, fig.width=8, fig.height=5}
for (v in vars_numericas) {
  print(
    ggplot(datos_analisis, aes_string(x = v)) +
      geom_histogram(bins = 30, fill = "steelblue", color = "white") +
      labs(
        title = paste("Distribución de", v),
        x = v,
        y = "Frecuencia"
      ) +
      theme_minimal()
  )
}
```

```{r boxplot-price, fig.width=8, fig.height=5}
ggplot(datos_analisis, aes(y = price)) +
  geom_boxplot(fill = "tomato", alpha = 0.7) +
  labs(
    title = "Boxplot de price",
    y = "Precio por noche"
  ) +
  theme_minimal()
```

```{r relaciones-con-price, fig.width=8, fig.height=5}
vars_scatter <- c("accommodates", "bathrooms", "bedrooms", "beds", "review_scores_rating", "number_of_reviews")

for (v in vars_scatter) {
  print(
    ggplot(datos_analisis, aes_string(x = v, y = "price")) +
      geom_point(alpha = 0.4, color = "darkblue") +
      geom_smooth(method = "lm", se = FALSE, color = "red") +
      labs(
        title = paste("Relación entre", v, "y price"),
        x = v,
        y = "Precio por noche"
      ) +
      theme_minimal()
  )
}
```

```{r boxplots-categoricas, fig.width=10, fig.height=6}
ggplot(datos_analisis, aes(x = room_type, y = price)) +
  geom_boxplot(fill = "skyblue") +
  labs(
    title = "Precio por tipo de habitación",
    x = "Room type",
    y = "Precio por noche"
  ) +
  theme_minimal()

prop_top10 <- datos_analisis %>%
  count(property_type, sort = TRUE) %>%
  slice_head(n = 10) %>%
  pull(property_type)

datos_prop <- datos_analisis %>%
  filter(property_type %in% prop_top10) %>%
  mutate(property_type = reorder(property_type, price, FUN = function(x) median(x, na.rm = TRUE)))

ggplot(datos_prop, aes(x = property_type, y = price)) +
  geom_boxplot(fill = "orange") +
  coord_flip() +
  labs(
    title = "Precio por tipo de propiedad (Top 10)",
    x = "Property type",
    y = "Precio por noche"
  ) +
  theme_minimal()

barrios_top10 <- datos_analisis %>%
  count(neighbourhood_cleansed, sort = TRUE) %>%
  slice_head(n = 10) %>%
  pull(neighbourhood_cleansed)

datos_barrios <- datos_analisis %>%
  filter(neighbourhood_cleansed %in% barrios_top10) %>%
  mutate(neighbourhood_cleansed = reorder(neighbourhood_cleansed, price, FUN = function(x) median(x, na.rm = TRUE)))

ggplot(datos_barrios, aes(x = neighbourhood_cleansed, y = price)) +
  geom_boxplot(fill = "seagreen3") +
  coord_flip() +
  labs(
    title = "Precio por barrio (Top 10 más frecuentes)",
    x = "Barrio",
    y = "Precio por noche"
  ) +
  theme_minimal()
```

```{r conclusiones-automaticas, results='asis'}
interpretar_cor <- function(r) {
  if (is.na(r)) return("sin correlación calculable")
  ar <- abs(r)
  fuerza <- ifelse(ar < 0.10, "muy débil",
                   ifelse(ar < 0.30, "débil",
                          ifelse(ar < 0.50, "moderada", "fuerte")))
  direccion <- ifelse(r > 0, "positiva", ifelse(r < 0, "negativa", "nula"))
  paste(fuerza, direccion)
}

interpretar_sesgo <- function(media, mediana) {
  if (is.na(media) || is.na(mediana)) return("no se pudo determinar el sesgo")
  if (abs(media - mediana) < 1e-8) return("una distribución aproximadamente simétrica")
  if (media > mediana) return("asimetría positiva (cola hacia la derecha)")
  return("asimetría negativa (cola hacia la izquierda)")
}

precio_media <- mean(datos_analisis$price, na.rm = TRUE)
precio_mediana <- median(datos_analisis$price, na.rm = TRUE)
sesgo_price <- interpretar_sesgo(precio_media, precio_mediana)

var_mas_asociada <- correlaciones_price %>% slice(1)

room_resumen <- datos_analisis %>%
  filter(!is.na(room_type)) %>%
  group_by(room_type) %>%
  summarise(mediana_price = median(price, na.rm = TRUE), n = n(), .groups = "drop") %>%
  arrange(desc(mediana_price))

prop_resumen <- datos_analisis %>%
  filter(!is.na(property_type)) %>%
  group_by(property_type) %>%
  summarise(mediana_price = median(price, na.rm = TRUE), n = n(), .groups = "drop") %>%
  arrange(desc(mediana_price))

barrio_resumen <- datos_analisis %>%
  filter(!is.na(neighbourhood_cleansed)) %>%
  group_by(neighbourhood_cleansed) %>%
  summarise(mediana_price = median(price, na.rm = TRUE), n = n(), .groups = "drop") %>%
  arrange(desc(mediana_price))

room_mas_caro <- room_resumen %>% slice(1)
prop_mas_cara <- prop_resumen %>% slice(1)
barrio_mas_caro <- barrio_resumen %>% slice(1)

outlier_bounds <- boxplot.stats(datos_analisis$price)$stats
outlier_n <- length(boxplot.stats(datos_analisis$price)$out)

cat("### Conclusiones detalladas del análisis estadístico

")

cat("#### 1. Conclusiones de la tabla de valores faltantes

")
var_mas_faltantes <- tabla_faltantes %>% slice(1)
vars_sin_faltantes <- tabla_faltantes %>% filter(faltantes == 0) %>% pull(variable)
cat(paste0("- La variable con mayor proporción de faltantes dentro del grupo analizado es **",
           var_mas_faltantes$variable, "**, con **",
           var_mas_faltantes$porcentaje_faltantes, "%** de datos ausentes. Esto indica que, si se desea incluirla en un modelo, probablemente será necesario imputar valores o eliminar filas incompletas.
"))
cat(paste0("- Las variables sin faltantes o prácticamente completas son: **",
           paste(vars_sin_faltantes, collapse = ", "),
           "**. Estas variables son candidatas convenientes para un primer modelo porque reducen pérdida de información.

"))

cat("#### 2. Conclusiones de la tabla de estadísticas descriptivas

")
for (v in vars_numericas) {
  fila <- tabla_numerica %>% filter(variable == v)
  sesgo_v <- interpretar_sesgo(fila$media, fila$mediana)
  cat(paste0("- **", v, "** tiene media de **", fila$media,
             "**, mediana de **", fila$mediana,
             "** y desviación estándar de **", fila$desviacion_estandar,
             "**. Esto sugiere ", sesgo_v,
             ". Además, su rango intercuartílico es **", fila$iqr,
             "**, lo que resume la dispersión del 50% central de los datos.
"))
}
cat("
")

cat("#### 3. Conclusiones de las tablas de frecuencias categóricas

")
room_top <- tabla_room_type %>% slice(1)
prop_top <- tabla_property_type %>% slice(1)
barrio_top <- tabla_neighbourhood %>% slice(1)
cat(paste0("- En **room_type**, la categoría más frecuente es **", room_top$room_type,
           "**, con **", room_top$n, "** registros (", room_top$porcentaje,
           "% del total). Esto muestra qué tipo de oferta domina en la muestra.
"))
cat(paste0("- En **property_type**, la categoría más frecuente dentro del Top 10 es **", prop_top$property_type,
           "**, con **", prop_top$n, "** registros (", prop_top$porcentaje,
           "% del total).
"))
cat(paste0("- En **neighbourhood_cleansed**, el barrio más frecuente dentro del Top 10 es **", barrio_top$neighbourhood_cleansed,
           "**, con **", barrio_top$n, "** registros (", barrio_top$porcentaje,
           "% del total). Esto es importante porque las zonas con más observaciones suelen influir más en los resultados agregados.

"))

cat("#### 4. Conclusiones de la tabla de correlaciones con `price`

")
for (i in seq_len(nrow(correlaciones_price))) {
  fila <- correlaciones_price[i, ]
  cat(paste0("- **", fila$variable, "** presenta una correlación de **",
             fila$correlacion_con_price, "** con `price`, lo que se interpreta como una relación **",
             interpretar_cor(fila$correlacion_con_price),
             "**. Esto significa que, en términos lineales, cuando esta variable cambia, el precio tiende a hacerlo en la misma dirección si el coeficiente es positivo, o en dirección contraria si es negativo.
"))
}
cat("
")

cat("#### 5. Conclusiones de los histogramas

")
for (v in vars_numericas) {
  fila <- tabla_numerica %>% filter(variable == v)
  sesgo_v <- interpretar_sesgo(fila$media, fila$mediana)
  cat(paste0("- El histograma de **", v, "** sugiere ", sesgo_v,
             ". La comparación entre media y mediana ayuda a detectar si la distribución se concentra en valores bajos con algunos casos altos, o viceversa.
"))
}
cat("
")

cat("#### 6. Conclusión del boxplot de `price`

")
cat(paste0("- El boxplot de **price** muestra una mediana de **", round(precio_mediana, 2),
           "** y un patrón consistente con ", sesgo_price,
           ". Además, se detectan **", outlier_n,
           "** valores atípicos fuera de los bigotes del boxplot. Esto sugiere que existen alojamientos considerablemente más caros o más baratos que el comportamiento central del mercado y que podrían influir bastante en un modelo lineal.

"))

cat("#### 7. Conclusiones de los scatterplots (`price` vs variables numéricas)

")
vars_scatter <- c("accommodates", "bathrooms", "bedrooms", "beds", "review_scores_rating", "number_of_reviews")
for (v in vars_scatter) {
  r <- correlaciones_price %>% filter(variable == v) %>% pull(correlacion_con_price)
  cat(paste0("- En el gráfico de dispersión entre **", v, "** y **price**, la tendencia observada es **",
             interpretar_cor(r), "**. Esto indica que **", v,
             "** podría aportar capacidad explicativa al modelo en la medida en que la nube de puntos siga una tendencia reconocible y no esté excesivamente dispersa.
"))
}
cat("
")

cat("#### 8. Conclusiones de los boxplots por categorías

")
cat(paste0("- En **room_type**, la categoría con mayor precio mediano es **",
           room_mas_caro$room_type, "**, con una mediana de **",
           round(room_mas_caro$mediana_price, 2), "** dólares por noche. Esto sugiere que el tipo de espacio ofrecido sí segmenta el mercado por nivel de precio.
"))
cat(paste0("- En **property_type**, la categoría con mayor precio mediano es **",
           prop_mas_cara$property_type, "**, con una mediana de **",
           round(prop_mas_cara$mediana_price, 2), "** dólares por noche. La diferencia entre tipos de propiedad puede capturar atributos estructurales del alojamiento que no se reflejan solo con número de camas o habitaciones.
"))
cat(paste0("- En **neighbourhood_cleansed**, el barrio con mayor precio mediano es **",
           barrio_mas_caro$neighbourhood_cleansed, "**, con una mediana de **",
           round(barrio_mas_caro$mediana_price, 2), "** dólares por noche. Esto confirma que la ubicación es una dimensión clave en la explicación del precio.

"))

cat("#### 9. Conclusión general

")
cat(paste0("En conjunto, las variables que parecen tener mayor valor explicativo para `price` son las relacionadas con **tamaño/capacidad** (por ejemplo, `accommodates`, `bathrooms`, `bedrooms`, `beds`), **tipo de alojamiento** (`room_type`, `property_type`) y **ubicación** (`neighbourhood_cleansed`). Las variables de reputación, como `review_scores_rating` y `number_of_reviews`, pueden complementar el modelo, pero su utilidad debe evaluarse con cuidado según la fuerza de sus correlaciones y su disponibilidad de datos. La variable numérica con asociación lineal más fuerte dentro del grupo analizado es **", var_mas_asociada$variable,
           "**, con una correlación de **", round(var_mas_asociada$correlacion_con_price, 3), "**.
"))
```

### **Análisis de Grupos**

Para identificar grupos dentro del dataset se aplica el algoritmo k-means sobre las variables numéricas que se tienen todavía en listings_clean, dataset en donde se realizó limpieza y excluyendo a la variable price para tratar de identificar grupos sin involucrar a la variable objetivo. Debido al tamaño del dataset, se trabaja con una muestra aleatoria de 2,000 observaciones.

```{r clustering-setup}
set.seed(42)
numericas <- listings_clean[, sapply(listings_clean, is.numeric)]
numericas <- numericas[, !names(numericas) %in% "price"]

numericas_completas <- na.omit(numericas)

# Muestra para todo el análisis de clustering
idx_muestra <- sample(nrow(numericas_completas), 2000)
numericas_muestra <- numericas_completas[idx_muestra, ]
numericas_scaled <- scale(numericas_muestra)
```

#### Determinar k — Método del Codo

```{r elbow}
set.seed(42)
wss <- sapply(1:10, function(k) {
  kmeans(numericas_scaled, centers = k, nstart = 25)$tot.withinss
})

plot(1:10, wss, type = "b", pch = 19,
     xlab = "Número de clústeres (k)",
     ylab = "WSS total",
     main = "Método del Codo")
```

El método del codo no permite identificar con claridad un valor de k en el que la inercia se estabilice, ya que la curva desciende de forma continua sin mostrar un quiebre pronunciado. Por esta razón, se complementa el análisis con el método de la silueta.

#### Determinar k — Método de la Silueta

```{r silhouette}
dist_sil <- dist(numericas_scaled)

sil_avg <- sapply(2:10, function(k) {
  km <- kmeans(numericas_scaled, centers = k, nstart = 25)
  ss <- silhouette(km$cluster, dist_sil)
  mean(ss[, 3])
})

plot(2:10, sil_avg, type = "b", pch = 19,
     xlab = "Número de clústeres (k)",
     ylab = "Silueta promedio",
     main = "Método de la Silueta")
abline(v = which.max(sil_avg) + 1, col = "red", lty = 2)
```

```{r kmeans-final}
set.seed(42)
k <- 2
modelo_kmeans <- kmeans(numericas_scaled, centers = k, nstart = 25)

datos_cluster <- as.data.frame(numericas_muestra)
datos_cluster$cluster <- as.factor(modelo_kmeans$cluster)

price_muestra <- listings_clean$price[idx_muestra]
datos_cluster$price <- price_muestra
```

#### Distribución de precio por clúster

```{r boxplot-clusters}
boxplot(price ~ cluster, data = datos_cluster,
        main = "Distribución de precio por clúster",
        xlab = "Clúster", ylab = "Precio por noche ($)",
        col = c("#4e79a7", "#f28e2b", "#e15759"))
```

#### Perfil promedio de cada clúster

```{r perfil-clusters}
perfil <- aggregate(. ~ cluster, data = datos_cluster, FUN = mean)
t(perfil)
```

#### Discusión sobre grupos

El análisis de k-means con k=2 identificó dos grupos.

**Clúster 1 — Propiedades populares y accesibles**

Este grupo presenta un precio promedio de \$404 por noche, una ocupación estimada muy alta (95 noches al año), y puntuaciones de reseñas excelentes en todas las dimensiones (alrededor de 4.8/5). Los anfitriones manejan en promedio 92 listings, y las propiedades acumulan un número considerable de reseñas (67 en promedio) con una tasa de 1.6 reseñas por mes. La disponibilidad anual es menor (229 días), lo que es consistente con la alta ocupación. Se trata de propiedades bien gestionadas, con buena reputación y alta demanda, que logran ocupación sostenida a precios moderados.

**Clúster 2 — Propiedades premium con bajo desempeño**

Este grupo tiene un precio promedio significativamente mayor (alrededor de $1,073 por noche), pero con una ocupación estimada muy baja (26 noches al año) y calificaciones considerablemente peores (entre 3.3 y 4.0/5). Los anfitriones de este grupo manejan en promedio 422 listings, lo que sugiere la presencia de grandes empresas administradoras de propiedades. El número de reseñas es muy bajo (3.6 en promedio) y la disponibilidad anual es mayor (262 días), reflejando que las propiedades permanecen desocupadas gran parte del tiempo. Este grupo representa precisamente el perfil de propiedades con bajo desempeño que SmartStay Advisors busca identificar para mejorar su ocupación.

Esta segmentación es relevante para el objetivo del laboratorio: el precio por sí solo no garantiza ocupación. Las propiedades del Clúster 1, aunque más económicas, son las que mejor desempeño real muestran.


## **División del Set de Datos**

El dataset se dividió en dos conjuntos: 70% para entrenamiento y 30% para prueba. Esta distribución fue seleccionada porque, tal como se discutió en clase, representa un balance buen punto para conseguir modelos que sean capaces de generalizar y no se ven sobreajustados.

La partición se realizó con `createDataPartition`, que garantiza que la distribución de la variable objetivo `price` se mantenga proporcional en ambos conjuntos, esto sería partición estratificada. Antes de dividir, se eliminan las filas con valores faltantes en `price`, esto para poder corroborar la calidad del modelo más adelante. 

```{r division}
# Eliminar filas sin precio
listings_model <- listings_clean[!is.na(listings_clean$price), ]

set.seed(42)
trainIndex <- sample(seq_len(nrow(listings_model)), size = floor(0.7 * nrow(listings_model)))
train <- listings_model[ trainIndex, ]
test  <- listings_model[-trainIndex, ]

cat("Total de filas utilizables:", nrow(listings_model), "\n")
cat("Datos entrenamiento:", nrow(train), "\n")
cat("Datos prueba:", nrow(test), "\n")
```

## **Ingeniería de Características - Nery**

Para predecir el precio por noche (`price`), no conviene quedarse solo con las variables originales tal como vienen en el dataset. La ingeniería de características busca transformar, combinar o recodificar variables para que representen mejor los factores que realmente afectan el valor de una propiedad. En este caso, la selección se puede basar en cuatro criterios: relación esperada con el precio, facilidad de interpretación,cantidad de datos faltantes y riesgo de fuga de información (data leakage).

### Variables que se consideran mejores predictoras

Las variables con mayor potencial para explicar el precio son las que describen el tamaño del alojamiento, su tipo, su ubicación y parte de su reputación:

- Tamaño y capacidad: `accommodates`, `bathrooms`, `bedrooms`, `beds`.
- Tipo de alojamiento: `room_type`, `property_type` — aunque son variables categóricas y no entran directamente en regresión lineal, se incluyen aquí como referencia ya que el análisis estadístico mostró que segmentan claramente el precio. Para incluirlas en un modelo futuro se requeriría codificación dummy.
- Ubicación: `latitude`, `longitude`.
- Reputación y operación: `review_scores_rating`, `reviews_per_month`, `host_is_superhost`, `instant_bookable`, `host_response_rate`, `host_acceptance_rate`.
- Condiciones de reserva: `minimum_nights`.

Estas variables se priorizan porque tienen una justificación económica y práctica clara: un alojamiento más grande, mejor ubicado, con mejores valoraciones o con características premium normalmente puede cobrar más.

### Variables ingenierizadas propuestas

Además de las variables originales, se pueden construir características nuevas que sean más informativas para el modelo:

- **`host_antiguedad_dias`**: días desde que el anfitrión se registró en Airbnb. Puede capturar experiencia del host.
- **`dias_desde_ultima_review`**: mide qué tan activa o reciente es la propiedad en términos de reseñas.
- **`bathrooms_per_guest`**: baños por huésped. Resume comodidad relativa, no solo tamaño bruto.
- **`beds_per_bedroom`**: camas por habitación. Puede distinguir propiedades familiares o de alta ocupación.
- **`bedrooms_per_guest`**: habitaciones por huésped. Ayuda a medir privacidad/espacio relativo.
- `host_is_superhost_bin`, `instant_bookable_bin`, `host_identity_verified_bin`: recodificación binaria de variables lógicas para que el modelo pueda utilizarlas.
- `host_response_rate_num` y `host_acceptance_rate_num`: porcentajes convertidos a números.
- `log_minimum_nights`: transformación logarítmica para reducir el efecto de valores extremos en `minimum_nights`.

### Variables que no conviene usar

No todas las variables deben entrar al modelo. Algunas se excluyen porque no aportan valor real o pueden distorsionar el análisis:

- Identificadores y URLs: `id`, `host_id`, `listing_url`, `picture_url`, etc. No explican el precio.
- Texto libre: `name`, `description`, `host_about`, `amenities`. Requerirían procesamiento de lenguaje natural, no regresión lineal directa.
- Variables con fuga de información: `estimated_revenue_l365d`, porque depende directamente de `price`.
- Variables redundantes: por ejemplo, versiones históricas o muy parecidas de noches mínimas/máximas, o conteos desagregados que ya están resumidos en otra variable.
- Variables con muy poca variabilidad: como aquellas donde casi todos los registros tienen el mismo valor.

### Justificación de selección y descarte

La selección se basa principalmente en que las variables elegidas:

1. Tienen sentido de negocio: describen tamaño, calidad, ubicación o facilidad de reserva.
2. Son interpretables: permiten explicar por qué el modelo sube o baja el precio estimado.
3. Pueden convertirse fácilmente a formato numérico o categórico utilizable.
4. Evitan fuga de información y reducen redundancia.
5. Mantienen un balance entre poder predictivo y simplicidad del modelo.

En cambio, las variables descartadas suelen fallar en al menos uno de esos criterios: o no son interpretables, o repiten información, o tienen muchos faltantes, o derivan del propio precio.

### Conclusión de ingeniería de características

En un primer modelo de regresión, las variables que deberían entrar con mayor prioridad son `accommodates`, `bathrooms`, `bedrooms`, `beds`, `room_type`, `property_type`, `neighbourhood_cleansed` (o alternativamente `latitude` y `longitude`), `review_scores_rating` y `minimum_nights`. Como mejora, conviene agregar variables ingenierizadas como `bathrooms_per_guest`, `beds_per_bedroom`, `host_antiguedad_dias` y las versiones binarias de`host_is_superhost` e `instant_bookable`. Esta selección se justifica porque combina estructura física del alojamiento, segmentación del mercado, ubicación y señales de reputación, que son justamente los factores que más probablemente influyen en el precio de una propiedad en Airbnb.

```{r ingenieria-caracteristicas, message=FALSE, warning=FALSE}
library(lubridate)

listings_fe <- listings
listings_fe$price <- as.numeric(gsub("[$,]", "", listings_fe$price))

parse_pct <- function(x) as.numeric(gsub("%", "", x))
parse_tf <- function(x) ifelse(x == "t", 1, ifelse(x == "f", 0, NA))

listings_fe <- listings_fe %>%
  mutate(
    host_since_date = as.Date(host_since),
    first_review_date = as.Date(first_review),
    last_review_date = as.Date(last_review),
    host_antiguedad_dias = as.numeric(Sys.Date() - host_since_date),
    dias_desde_ultima_review = as.numeric(Sys.Date() - last_review_date),
    dias_desde_primera_review = as.numeric(Sys.Date() - first_review_date),
    host_response_rate_num = parse_pct(host_response_rate),
    host_acceptance_rate_num = parse_pct(host_acceptance_rate),
    host_is_superhost_bin = parse_tf(host_is_superhost),
    instant_bookable_bin = parse_tf(instant_bookable),
    host_identity_verified_bin = parse_tf(host_identity_verified),
    bathrooms_per_guest = bathrooms / pmax(accommodates, 1),
    beds_per_bedroom = beds / pmax(bedrooms, 1),
    bedrooms_per_guest = bedrooms / pmax(accommodates, 1),
    log_minimum_nights = log1p(minimum_nights)
  )

predictores_sugeridos <- tibble(
  variable = c(
    "accommodates", "bathrooms", "bedrooms", "beds", "room_type",
    "property_type", "neighbourhood_cleansed", "latitude", "longitude",
    "review_scores_rating", "minimum_nights", "host_antiguedad_dias",
    "bathrooms_per_guest", "beds_per_bedroom", "host_is_superhost_bin",
    "instant_bookable_bin", "host_response_rate_num"
  ),
  tipo = c(
    "Original", "Original", "Original", "Original", "Original",
    "Original", "Original", "Original", "Original",
    "Original", "Original", "Ingenierizada",
    "Ingenierizada", "Ingenierizada", "Ingenierizada",
    "Ingenierizada", "Ingenierizada"
  ),
  motivo = c(
    "Capacidad total del alojamiento",
    "Nivel de comodidad y servicio",
    "Tamaño estructural de la propiedad",
    "Capacidad de descanso disponible",
    "Segmenta el tipo de experiencia ofrecida",
    "Distingue estructuras y categorías inmobiliarias",
    "Capta diferencias de precio por zona",
    "Ubicación geográfica precisa",
    "Ubicación geográfica precisa",
    "Señal de reputación/calidad",
    "Restricción operativa de reserva",
    "Experiencia del anfitrión",
    "Comodidad relativa por huésped",
    "Intensidad de ocupación por habitación",
    "Señal de confianza y reputación",
    "Facilidad de reserva",
    "Calidad operativa del anfitrión"
  )
)

knitr::kable(predictores_sugeridos, caption = "Predictores sugeridos para modelar price")
```

## **Modelo de Regresión Lineal Univariado**

Para este tomaremos la variable `accommodates`, esta indica el número máximo de huéspedes que acepta una propiedad. Se eligió como predictor univariado porque a partir de este dato es posible hacerse una idea del tamaño y la calidad del espacio: una propiedad que acepta más huéspedes probablemente cuenta con más habitaciones, camas más grandes y mayor infraestructura en general. Por ejemplo, un listing que acepta 8 personas difícilmente tendrá camas individuales o un espacio reducido, lo que implica una propiedad de mayor escala y, por ende, de mayor valor. Con una sola variable es posible capturar indirectamente varios atributos físicos del alojamiento.

#### Ajuste del modelo

```{r modelo-univariado}
modelo_uni <- lm(price ~ accommodates, data = train)
summary(modelo_uni)
```

El coeficiente de `accommodates` es 141.60 y es estadísticamente significativo (p < 2e-16), lo que indica que por cada huésped adicional que acepta la propiedad, el precio estimado aumenta en promedio 141.60 dólares. Sin embargo, el R2 de 0.0103 revela que el modelo solo explica el 1% de la variabilidad del precio, lo que señala que `accommodates` por sí sola es un predictor muy limitado y que gran parte del precio depende de factores no incluidos en este modelo.

#### Supuestos del modelo

**Linealidad**

```{r supuesto-linealidad-uni}
plot(modelo_uni$fitted.values, resid(modelo_uni),
     main = "Residuos vs Valores Ajustados",
     xlab = "Valores ajustados", ylab = "Residuos",
     pch = 19, col = rgb(0, 0, 1, 0.3))
abline(h = 0, col = "red", lwd = 2)
```

Los residuos no se distribuyen de forma aleatoria alrededor de cero: la nube se concentra por encima de la línea roja, con varios valores extremos que alcanzan hasta 50,000. Los puntos se agrupan en bandas verticales debido a la naturaleza discreta de `accommodates`, y se aprecia una dispersión creciente con los valores ajustados, lo que sugiere heterocedasticidad y posible sesgo sistemático en las predicciones.

**Normalidad de residuos**

```{r supuesto-normalidad-uni}
qqnorm(resid(modelo_uni), main = "QQ-Plot de Residuos")
qqline(resid(modelo_uni), col = "red", lwd = 2)
shapiro.test(sample(resid(modelo_uni), 5000))
```

La prueba de Shapiro-Wilk arroja W = 0.135 con p-value < 2.2e-16, por lo que se rechaza H0 de normalidad. Los residuos presentan una distribución fuertemente sesgada a la derecha, impulsada por la presencia de precios extremadamente altos en el dataset. Este incumplimiento afecta la validez de la inferencia estadística del modelo.

**Homocedasticidad**

```{r supuesto-homo-uni}
library(lmtest)
bptest(modelo_uni)
```

La prueba de Breusch-Pagan arroja BP = 76.57 con p-value < 2.2e-16, rechazando H0 de varianza constante. Existe heterocedasticidad: la varianza de los errores no es uniforme a lo largo de los valores de `accommodates`, lo que invalida los errores estándar del modelo y compromete la confiabilidad de los intervalos de confianza.

**Independencia**

```{r supuesto-independencia-uni}
dwtest(modelo_uni)
```

La prueba de Durbin-Watson arroja DW = 2.005 con p-value = 0.724, por lo que no se rechaza H0. No hay evidencia de autocorrelación de primer orden en los residuos, siendo este el único supuesto que el modelo cumple satisfactoriamente.

#### Visualización del modelo

```{r grafico-modelo-uni}
plot(train$accommodates, train$price,
     main = "Regresión Lineal: price ~ accommodates",
     xlab = "Número de huéspedes (accommodates)",
     ylab = "Precio por noche ($)",
     pch = 19, col = rgb(0, 0, 1, 0.3))
abline(modelo_uni, col = "red", lwd = 2)
```

La recta de regresión muestra una pendiente positiva, confirmando que a mayor capacidad de huéspedes, mayor precio estimado. Sin embargo, la dispersión de los puntos es muy amplia para cada valor de `accommodates`, y se aprecian varios outliers con precios muy elevados que alejan las observaciones de la tendencia central. Esto evidencia que la variable por sí sola no es suficiente para capturar la variabilidad del precio.

#### Predicción en test y métricas

```{r prediccion-uni}
pred_uni <- predict(modelo_uni, newdata = test)

rmse_uni <- sqrt(mean((test$price - pred_uni)^2, na.rm = TRUE))
r2_uni   <- 1 - sum((test$price - pred_uni)^2, na.rm = TRUE) /
                sum((test$price - mean(test$price, na.rm = TRUE))^2, na.rm = TRUE)

cat("RMSE en test:", round(rmse_uni, 2), "\n")
cat("R2 en test:  ", round(r2_uni, 4), "\n")
```

El modelo obtiene un RMSE de 4,358.72 en test, lo que indica que en promedio el precio predicho se aleja 4,358 dólares del precio real, un error considerable dado el rango de precios del dataset. El R2 de 0.0091 confirma que el modelo explica menos del 1% de la variabilidad del precio en datos no vistos, reflejando una capacidad predictiva muy baja.

#### Comparación real vs predicho

```{r scatter-prediccion-uni}
plot(test$price, pred_uni,
     main = "Valores reales vs predichos",
     xlab = "Precio real ($)", ylab = "Precio predicho ($)",
     pch = 19, col = rgb(0, 0.5, 0, 0.3))
abline(a = 0, b = 1, col = "red", lwd = 2)
```

Las predicciones se concentran en un rango mucho más estrecho que los valores reales, evidenciando que el modelo subestima sistemáticamente los precios altos. La mayoría de los puntos se alejan considerablemente de la línea diagonal ideal, lo que confirma que un modelo con una sola variable no logra capturar la complejidad del precio en este dataset.

#### Conclusión

Los resultados obtenidos sugieren que `accommodates`, si bien tiene una relación estadísticamente significativa con el precio, resulta ser un predictor débil en la práctica. Una razón que puede explicar esto es que la capacidad de huéspedes no necesariamente refleja la calidad del espacio: una propiedad puede aceptar muchos huéspedes pero lograrlo mediante sofacamas, literas o múltiples camas individuales en habitaciones pequeñas, lo que no se traduce en un precio más alto. En ese sentido, dos propiedades con el mismo valor de `accommodates` pueden diferir enormemente en comodidad, privacidad y calidad, y por ende en precio. 

### **Modelo con Todas las Variables Numéricas**

```{r modelo-completo-setup}
# Seleccionar solo variables numéricas
vars_num <- names(train)[sapply(train, is.numeric)]

train_num <- train[, vars_num]
test_num  <- test[, vars_num]

# Eliminar filas con NAs
train_num <- na.omit(train_num)
test_num  <- na.omit(test_num)

cat("Filas en train tras eliminar NAs:", nrow(train_num), "\n")
cat("Filas en test tras eliminar NAs: ", nrow(test_num), "\n")
cat("Variables en el modelo:", ncol(train_num) - 1, "\n")
```

#### Ajuste del modelo

```{r modelo-completo}
modelo_full <- lm(price ~ ., data = train_num)
summary(modelo_full)
```

El modelo con todas las variables numéricas obtiene un R2 de 0.0928, explicando el 9.3% de la variabilidad del precio, una mejora notable respecto al modelo univariado pero aún muy malo. Entre los predictores significativos destacan `host_listings_count`, `accommodates`, `bathrooms`, `beds`, `review_scores_cleanliness` y `review_scores_location`. Por otro lado, variables como `minimum_maximum_nights`, `maximum_maximum_nights`, `availability_30`, `availability_60` y `number_of_reviews` no resultan significativas, lo que indica que no aportan información adicional al modelo en presencia de las demás variables.

#### Supuestos del modelo

**Linealidad**

```{r linealidad-full}
plot(modelo_full$fitted.values, resid(modelo_full),
     main = "Residuos vs Valores Ajustados",
     xlab = "Valores ajustados", ylab = "Residuos",
     pch = 19, col = rgb(0, 0, 1, 0.3))
abline(h = 0, col = "red", lwd = 2)
```

Los residuos muestran una estructura no aleatoria con bandas diagonales y dispersión creciente, evidenciando heterocedasticidad y posible mala especificación del modelo. Se observan predicciones negativas, lo cual no es interpretable para una variable de precio, y residuos extremos cercanos a 50,000 que reflejan la presencia de outliers con alto impacto en el ajuste. El supuesto de linealidad parece no cumplirse.

**Normalidad de residuos**

```{r normalidad-full}
qqnorm(resid(modelo_full), main = "QQ-Plot de Residuos")
qqline(resid(modelo_full), col = "red", lwd = 2)
shapiro.test(sample(resid(modelo_full), 5000))
```

La prueba de Shapiro-Wilk arroja W = 0.146 con p-value < 2.2e-16, rechazando H0 de normalidad. Al igual que en el modelo univariado, los residuos presentan una distribución fuertemente asimétrica hacia la derecha.

**Homocedasticidad**

```{r homo-full}
bptest(modelo_full)
```

La prueba de Breusch-Pagan arroja BP = 3676.8 con p-value < 2.2e-16, rechazando H0 con contundencia. La heterocedasticidad es mucho más pronunciada que en el modelo univariado, lo que indica que agregar más variables no resolvió el problema de varianza no constante, sino que lo amplificó al incorporar predictores con escalas y distribuciones muy distintas.

**Independencia**

```{r independencia-full}
dwtest(modelo_full)
```

La prueba de Durbin-Watson arroja DW = 2.008 con p-value = 0.809, por lo que no se rechaza H0. Al igual que en el modelo univariado, no hay evidencia de autocorrelación en los residuos, siendo este el único supuesto que se cumple en ambos modelos.

#### Predicción en test y métricas

```{r prediccion-full}
pred_full <- predict(modelo_full, newdata = test_num)

rmse_full <- sqrt(mean((test_num$price - pred_full)^2, na.rm = TRUE))
r2_full   <- 1 - sum((test_num$price - pred_full)^2, na.rm = TRUE) /
                 sum((test_num$price - mean(test_num$price, na.rm = TRUE))^2, na.rm = TRUE)

cat("RMSE en test:", round(rmse_full, 2), "\n")
cat("R2 en test:  ", round(r2_full, 4), "\n")
```

El modelo obtiene un RMSE de 2,577.94 y un R2 de 0.1071 en test, lo que representa una mejora respecto al modelo univariado en ambas métricas. Sin embargo, el error sigue siendo muy elevado y la variabilidad explicada es baja, lo que confirma que las variables numéricas disponibles no son suficientes por sí solas para predecir el precio con precisión.

#### Comparación real vs predicho

```{r scatter-full}
plot(test_num$price, pred_full,
     main = "Valores reales vs predichos — Modelo completo",
     xlab = "Precio real ($)", ylab = "Precio predicho ($)",
     pch = 19, col = rgb(0, 0.5, 0, 0.3))
abline(a = 0, b = 1, col = "red", lwd = 2)
```

Las predicciones siguen concentradas en un rango mucho más estrecho que los valores reales, con subestimación sistemática de los precios altos y presencia de predicciones negativas. Los puntos no siguen la línea diagonal ideal, confirmando la baja capacidad del modelo para generalizar en datos no vistos.

#### Comparación con modelo univariado

```{r comparacion-modelos}
comparacion <- data.frame(
  Modelo = c("Univariado (accommodates)", "Todas las variables numéricas"),
  RMSE   = c(round(rmse_uni, 2), round(rmse_full, 2)),
  R2     = c(round(r2_uni, 4),   round(r2_full, 4))
)
knitr::kable(comparacion, caption = "Comparación de modelos en test")
```

Agregar más variables redujo el RMSE de 4,358 a 2,577 y mejoró el R2 de 0.009 a 0.107. Sin embargo, el modelo sigue explicando menos del 11% de la variabilidad del precio, lo que indica que las variables numéricas disponibles no capturan los factores más determinantes del precio en este dataset.

### **Análisis de Multicolinealidad, Ajuste y Sobreajuste**

#### Factor de Inflación de Varianza

La multicolinealidad ocurre cuando dos o más variables predictoras están altamente correlacionadas entre sí, lo que infla los errores estándar de los coeficientes y dificulta interpretar el efecto individual de cada variable. 


```{r vif}
library(car)
vif_valores <- vif(modelo_full)
vif_df <- data.frame(
  Variable = names(vif_valores),
  VIF = round(vif_valores, 2)
)
vif_df <- vif_df[order(-vif_df$VIF), ]
knitr::kable(vif_df, caption = "VIF por variable — Modelo completo", row.names = FALSE)
```

```{r vif-plot}
barplot(sort(vif_valores, decreasing = TRUE),
        main = "Factor de Inflación de Varianza (VIF)",
        ylab = "VIF", las = 2,
        col = ifelse(sort(vif_valores, decreasing = TRUE) > 10, "tomato",
              ifelse(sort(vif_valores, decreasing = TRUE) > 5, "orange", "steelblue")))
abline(h = 5,  col = "orange", lty = 2, lwd = 2)
abline(h = 10, col = "red",    lty = 2, lwd = 2)
```

Los resultados muestran multicolinealidad grave en las variables de disponibilidad: `availability_90` (VIF = 70.89), `availability_eoy` (45.76) y `availability_60` (25.92), lo que indica que estas tres variables comparten información redundante y sus efectos individuales no pueden estimarse con confianza. `latitude` y `longitude` también presentan multicolinealidad moderada-grave (VIF > 12), lo cual es esperable dado que la ubicación geográfica tiene dos componentes correlacionados. El resto de variables se mantiene en rangos aceptables.

#### Correlación entre predictores

```{r correlacion-predictores}
library(corrplot)
vars_modelo <- names(train_num)[names(train_num) != "price"]
cor_pred <- cor(train_num[, vars_modelo], use = "complete.obs")
corrplot(cor_pred, method = "color", type = "upper",
         tl.col = "black", tl.srt = 45, tl.cex = 0.6,
         title = "Correlación entre predictores", mar = c(0,0,1,0))
```

La matriz de correlación confirma lo observado en el VIF: las variables de disponibilidad (`availability_30`, `availability_60`, `availability_90`, `availability_365`, `availability_eoy`) están fuertemente correlacionadas entre sí, formando un bloque de alta colinealidad. De forma similar, `accommodates`, `bedrooms` y `beds` muestran correlaciones positivas entre ellas, lo que es lógico ya que todas describen el tamaño físico del alojamiento. Las variables de puntuación de reseñas también presentan correlaciones moderadas entre sí.

#### Variables que aportan al modelo

```{r vars-significativas}
coefs <- summary(modelo_full)$coefficients
coefs_df <- data.frame(
  Variable  = rownames(coefs),
  Estimado  = round(coefs[, 1], 4),
  Std.Error = round(coefs[, 2], 4),
  p.value   = round(coefs[, 4], 6)
)
coefs_df$Significativa <- ifelse(coefs_df$p.value < 0.05, "Si", "No")
coefs_df <- coefs_df[coefs_df$Variable != "(Intercept)", ]
coefs_df <- coefs_df[order(coefs_df$p.value), ]
knitr::kable(coefs_df, caption = "Coeficientes y significancia", row.names = FALSE)
```

De las 29 variables incluidas, 18 resultan estadísticamente significativas (p < 0.05). Las que más aportan al modelo son `host_listings_count`, `accommodates`, `bathrooms`, `beds`, `review_scores_cleanliness`, `review_scores_location` y `calculated_host_listings_count`. Por otro lado, variables como `availability_30`, `availability_60`, `review_scores_rating`, `number_of_reviews` y `minimum_maximum_nights` no son significativas, lo que es consistente con los altos valores de VIF observados y la redundancia detectada en la matriz de correlación.

#### Evaluación de sobreajuste

El sobreajuste ocurre cuando un modelo aprende el ruido del conjunto de entrenamiento en lugar de los patrones generales, obteniendo buenas métricas en train pero malas en test. Para evaluarlo, se comparan el R2 y el RMSE en ambos conjuntos.

```{r overfitting}
pred_train <- predict(modelo_full, newdata = train_num)

rmse_train <- sqrt(mean((train_num$price - pred_train)^2, na.rm = TRUE))
r2_train   <- 1 - sum((train_num$price - pred_train)^2, na.rm = TRUE) /
                  sum((train_num$price - mean(train_num$price, na.rm = TRUE))^2, na.rm = TRUE)

overfitting_df <- data.frame(
  Conjunto = c("Entrenamiento", "Prueba"),
  RMSE     = c(round(rmse_train, 2), round(rmse_full, 2)),
  R2       = c(round(r2_train, 4),   round(r2_full, 4))
)
knitr::kable(overfitting_df, caption = "Comparación train vs test")
```

El RMSE en entrenamiento es 2,310 y en prueba 2,577, mientras que el R2 es 0.0928 en train y 0.1071 en test. Los valores son muy similares entre ambos conjuntos, lo que indica que no hay sobreajuste: el modelo generaliza de forma consistente a datos no vistos. El ligero aumento del R2 en test es normal dado el tamaño del dataset y no representa una señal preocupante.

### **Modelo con Mejores Predictores**

Aunque no se detectó sobreajuste, el análisis de multicolinealidad reveló variables con VIF excesivamente alto que afectan la estabilidad de los coeficientes. Se construye un modelo corregido eliminando las variables con multicolinealidad grave (`availability_60`, `availability_90`, `availability_eoy`, `latitude`, `longitude`) y las no significativas (`review_scores_checkin`, `review_scores_accuracy`, `reviews_per_month`, `availability_30`, `review_scores_rating`, `number_of_reviews`, `maximum_maximum_nights`, `review_scores_communication`, `minimum_maximum_nights`). Las variables conservadas son significativas y tienen VIF en rangos aceptables.

#### Ajuste del modelo

```{r modelo-mejor}
vars_mejor <- c(
  "host_listings_count", "accommodates", "bathrooms", "bedrooms", "beds",
  "minimum_nights", "maximum_nights", "minimum_minimum_nights", "maximum_minimum_nights",
  "availability_365", "estimated_occupancy_l365d",
  "review_scores_cleanliness", "review_scores_location", "review_scores_value",
  "calculated_host_listings_count"
)

train_mejor <- train_num[, c(vars_mejor, "price")]
test_mejor  <- test_num[,  c(vars_mejor, "price")]

modelo_mejor <- lm(price ~ ., data = train_mejor)
summary(modelo_mejor)
```

Todas las variables del modelo son estadísticamente significativas (p < 0.05), lo que confirma que la selección fue adecuada. El R2 es 0.0918, prácticamente igual al modelo completo (0.0928), lo que indica que las variables eliminadas no aportaban información real. El modelo es más parsimonioso y sus coeficientes son más confiables al no estar inflados por multicolinealidad.

#### Análisis de residuos

**Linealidad**

```{r linealidad-mejor}
plot(modelo_mejor$fitted.values, resid(modelo_mejor),
     main = "Residuos vs Valores Ajustados",
     xlab = "Valores ajustados", ylab = "Residuos",
     pch = 19, col = rgb(0, 0, 1, 0.3))
abline(h = 0, col = "red", lwd = 2)
```

Los residuos continúan mostrando una estructura no aleatoria con bandas diagonales y dispersión creciente. Persisten predicciones negativas y residuos extremos cercanos a 50,000, lo que indica que el problema de fondo no es la multicolinealidad sino la distribución altamente sesgada de `price`. El supuesto de linealidad no se cumple en ninguno de los modelos evaluados.

**Normalidad**

```{r normalidad-mejor}
qqnorm(resid(modelo_mejor), main = "QQ-Plot de Residuos")
qqline(resid(modelo_mejor), col = "red", lwd = 2)
shapiro.test(sample(resid(modelo_mejor), 5000))
```

La prueba de Shapiro-Wilk arroja W = 0.180 con p-value < 2.2e-16, rechazando H0. La distribución de los residuos sigue siendo fuertemente asimétrica, consistente con los resultados de los modelos anteriores. La presencia de precios extremadamente altos en el dataset es la causa principal de este incumplimiento.

**Homocedasticidad**

```{r homo-mejor}
bptest(modelo_mejor)
```

La prueba de Breusch-Pagan arroja BP = 3640.8 con p-value < 2.2e-16, rechazando H0. La heterocedasticidad persiste con similar magnitud al modelo completo, lo que confirma que este problema está asociado a la naturaleza de la variable respuesta y no a las variables incluidas.

**Independencia**

```{r independencia-mejor}
dwtest(modelo_mejor)
```

La prueba de Durbin-Watson arroja DW = 2.008 con p-value = 0.814, no rechazando H0. La independencia de los residuos se mantiene, siendo el único supuesto que se cumple de forma consistente en los tres modelos evaluados.

#### VIF del modelo corregido

```{r vif-mejor}
vif_mejor <- vif(modelo_mejor)
vif_mejor_df <- data.frame(
  Variable = names(vif_mejor),
  VIF = round(vif_mejor, 2)
)
vif_mejor_df <- vif_mejor_df[order(-vif_mejor_df$VIF), ]
knitr::kable(vif_mejor_df, caption = "VIF — Modelo con mejores predictores", row.names = FALSE)
```

El VIF máximo se redujo de 70.89 a 7.15 (`minimum_minimum_nights`), y todos los valores se encuentran por debajo de 10. La multicolinealidad grave fue eliminada satisfactoriamente, lo que hace que los coeficientes del modelo sean más estables e interpretables que en el modelo completo.

#### Visualización del modelo

```{r grafico-mejor}
pred_mejor_test <- predict(modelo_mejor, newdata = test_mejor)

plot(test_mejor$price, pred_mejor_test,
     main = "Valores reales vs predichos — Modelo corregido",
     xlab = "Precio real ($)", ylab = "Precio predicho ($)",
     pch = 19, col = rgb(0.2, 0.4, 0.8, 0.3))
abline(a = 0, b = 1, col = "red", lwd = 2)
```

Las predicciones continúan concentradas en un rango estrecho respecto a los valores reales, con subestimación de precios altos y presencia de predicciones negativas. La alineación con la línea ideal es baja, lo que refleja que la limitación del modelo no es corregible solo mediante selección de variables, sino que requeriría transformaciones de la variable respuesta o modelos no lineales.

#### Métricas y comparación final

```{r metricas-mejor}
pred_mejor_train <- predict(modelo_mejor, newdata = train_mejor)

rmse_mejor_train <- sqrt(mean((train_mejor$price - pred_mejor_train)^2, na.rm = TRUE))
rmse_mejor_test  <- sqrt(mean((test_mejor$price  - pred_mejor_test)^2,  na.rm = TRUE))
r2_mejor_train   <- 1 - sum((train_mejor$price - pred_mejor_train)^2, na.rm = TRUE) /
                        sum((train_mejor$price - mean(train_mejor$price, na.rm = TRUE))^2, na.rm = TRUE)
r2_mejor_test    <- 1 - sum((test_mejor$price  - pred_mejor_test)^2,  na.rm = TRUE) /
                        sum((test_mejor$price  - mean(test_mejor$price,  na.rm = TRUE))^2, na.rm = TRUE)

comparacion_final <- data.frame(
  Modelo   = c("Univariado", "Todas las variables", "Mejores predictores"),
  RMSE_test = c(round(rmse_uni, 2), round(rmse_full, 2), round(rmse_mejor_test, 2)),
  R2_test   = c(round(r2_uni, 4),   round(r2_full, 4),   round(r2_mejor_test, 4))
)
knitr::kable(comparacion_final, caption = "Comparación final de modelos en test")
```

El modelo con mejores predictores obtiene un RMSE de 2,580.60 y R2 de 0.1053, prácticamente idéntico al modelo completo (RMSE 2,577.94, R2 0.1071), con 15 variables en lugar de 29. Esto confirma que las variables eliminadas no aportaban capacidad predictiva real. Respecto al modelo univariado, la mejora es considerable: el RMSE se redujo en casi 1,800 dólares y el R2 aumentó diez veces. Sin embargo, los tres modelos muestran un R2 bajo, lo que sugiere que la regresión lineal sobre variables numéricas no es suficiente para capturar la complejidad del precio en este dataset y que se requerirían transformaciones o enfoques más avanzados.



