---
title: "Laboratorio 3 - Modelos de Regresión Lineal"
author: "Bryan Martínez, Adriana Palacios, y Nery Molina"
date: "`r Sys.Date()`"
output:
  pdf_document:
    latex_engine: xelatex
---

```{r setup, include=FALSE}
knitr::opts_chunk$set(echo = TRUE)
library(nortest)
library(tidyr)
load("listings.RData")
```


```{r carga-datos}
ls()
str(listings)
head(listings, 5)
write.csv(listings, "listings.csv", row.names = FALSE)
```

## **Análisis Exploratorio**

### **Descripción de Variables - Adriana**

El dataset cuenta con 80 variables. A continuación se describen todas, indicando tipo, subtipo y su rol en el análisis.

**Variable objetivo:**

1. **price** — Cuantitativa continua. Precio por noche del alojamiento (en dólares). *Variable objetivo.*
2. **id** — Cuantitativa discreta. Identificador único del listing.
3. **listing_url** — Cualitativa nominal. URL del anuncio en Airbnb.
4. **scrape_id** — Cuantitativa discreta. ID de la sesión de scraping.
5. **picture_url** — Cualitativa nominal. URL de la foto principal del listing.
6. **host_id** — Cuantitativa discreta. Identificador único del anfitrión.
7. **host_url** — Cualitativa nominal. URL del perfil del anfitrión.
8. **host_thumbnail_url** — Cualitativa nominal. URL de la foto miniatura del anfitrión.
9. **host_picture_url** — Cualitativa nominal. URL de la foto de perfil del anfitrión.
10. **license** — Cualitativa nominal. Número de licencia de operación del listing.
11. **last_scraped** — Cualitativa nominal. Fecha del último scraping del listing.
12. **host_since** — Cualitativa nominal. Fecha en que el anfitrión se registró en Airbnb.
13. **calendar_last_scraped** — Cualitativa nominal. Fecha del último scraping del calendario.
14. **first_review** — Cualitativa nominal. Fecha de la primera reseña recibida.
15. **last_review** — Cualitativa nominal. Fecha de la reseña más reciente.
16. **source** — Cualitativa nominal. Fuente del scraping (city scrape, previous scrape, etc.).
17. **name** — Cualitativa nominal. Título del anuncio.
18. **description** — Cualitativa nominal. Descripción completa del listing.
19. **neighborhood_overview** — Cualitativa nominal. Descripción del vecindario según el anfitrión.
20. **amenities** — Cualitativa nominal. Lista de comodidades del alojamiento.
21. **bathrooms_text** — Cualitativa nominal. Descripción textual del número de baños.
22. **calendar_updated** — Cualitativa nominal. Indica cuándo fue actualizado el calendario por última vez.
23. **host_name** — Cualitativa nominal. Nombre del anfitrión.
24. **host_location** — Cualitativa nominal. Ubicación declarada del anfitrión.
25. **host_about** — Cualitativa nominal. Descripción personal del anfitrión.
26. **host_response_time** — Cualitativa ordinal. Tiempo típico de respuesta del anfitrión (within an hour < within a few hours < within a day < a few days or more).
27. **host_response_rate** — Cuantitativa continua. Porcentaje de consultas respondidas por el anfitrión.
28. **host_acceptance_rate** — Cuantitativa continua. Porcentaje de solicitudes aceptadas por el anfitrión.
29. **host_is_superhost** — Cualitativa nominal. Indica si el anfitrión tiene estatus de Superhost (t/f).
30. **host_neighbourhood** — Cualitativa nominal. Vecindario declarado por el anfitrión.
31. **host_listings_count** — Cuantitativa discreta. Número de listings activos del anfitrión.
32. **host_total_listings_count** — Cuantitativa discreta. Total de listings (histórico) del anfitrión.
33. **host_verifications** — Cualitativa nominal. Lista de métodos de verificación del anfitrión.
34. **host_has_profile_pic** — Cualitativa nominal. Indica si el anfitrión tiene foto de perfil (t/f).
35. **host_identity_verified** — Cualitativa nominal. Indica si la identidad del anfitrión fue verificada (t/f).
36. **neighbourhood** — Cualitativa nominal. Vecindario del listing según el anfitrión.
37. **neighbourhood_cleansed** — Cualitativa nominal. Vecindario normalizado por Airbnb.
38. **neighbourhood_group_cleansed** — Cualitativa nominal. Agrupación de vecindarios (puede estar vacía).
39. **latitude** — Cuantitativa continua. Latitud geográfica del listing.
40. **longitude** — Cuantitativa continua. Longitud geográfica del listing.
41. **city** — Cualitativa nominal. Ciudad donde se ubica el listing.
42. **property_type** — Cualitativa nominal. Tipo de propiedad (Entire home, Private room, etc.).
43. **room_type** — Cualitativa nominal. Categoría del espacio ofrecido.
44. **accommodates** — Cuantitativa discreta. Número máximo de huéspedes.
45. **bathrooms** — Cuantitativa continua. Número de baños disponibles.
46. **bedrooms** — Cuantitativa discreta. Número de habitaciones.
47. **beds** — Cuantitativa discreta. Número de camas disponibles.
48. **minimum_nights** — Cuantitativa discreta. Mínimo de noches requeridas por reserva.
49. **maximum_nights** — Cuantitativa discreta. Máximo de noches permitidas por reserva.
50. **minimum_minimum_nights** — Cuantitativa discreta. Mínimo histórico del mínimo de noches.
51. **maximum_minimum_nights** — Cuantitativa discreta. Máximo histórico del mínimo de noches.
52. **minimum_maximum_nights** — Cuantitativa discreta. Mínimo histórico del máximo de noches.
53. **maximum_maximum_nights** — Cuantitativa discreta. Máximo histórico del máximo de noches.
54. **minimum_nights_avg_ntm** — Cuantitativa continua. Promedio del mínimo de noches en el próximo mes.
55. **maximum_nights_avg_ntm** — Cuantitativa continua. Promedio del máximo de noches en el próximo mes.
56. **has_availability** — Cualitativa nominal. Indica si el listing tiene disponibilidad activa (t/f).
57. **availability_30** — Cuantitativa discreta. Días disponibles en los próximos 30 días.
58. **availability_60** — Cuantitativa discreta. Días disponibles en los próximos 60 días.
59. **availability_90** — Cuantitativa discreta. Días disponibles en los próximos 90 días.
60. **availability_365** — Cuantitativa discreta. Días disponibles en los próximos 365 días.
61. **availability_eoy** — Cuantitativa discreta. Días disponibles hasta fin de año.
62. **instant_bookable** — Cualitativa nominal. Indica si se puede reservar sin aprobación previa (t/f).
63. **number_of_reviews** — Cuantitativa discreta. Total de reseñas recibidas.
64. **number_of_reviews_ltm** — Cuantitativa discreta. Reseñas en los últimos 12 meses.
65. **number_of_reviews_l30d** — Cuantitativa discreta. Reseñas en los últimos 30 días.
66. **number_of_reviews_ly** — Cuantitativa discreta. Reseñas en el último año.
67. **review_scores_rating** — Cuantitativa continua. Puntuación general promedio del listing.
68. **review_scores_accuracy** — Cuantitativa continua. Puntuación de precisión del anuncio.
69. **review_scores_cleanliness** — Cuantitativa continua. Puntuación de limpieza.
70. **review_scores_checkin** — Cuantitativa continua. Puntuación del proceso de check-in.
71. **review_scores_communication** — Cuantitativa continua. Puntuación de comunicación con el anfitrión.
72. **review_scores_location** — Cuantitativa continua. Puntuación de la ubicación.
73. **review_scores_value** — Cuantitativa continua. Puntuación de relación calidad-precio.
74. **reviews_per_month** — Cuantitativa continua. Promedio de reseñas recibidas por mes.
75. **estimated_occupancy_l365d** — Cuantitativa discreta. Noches estimadas ocupadas en los últimos 365 días.
76. **estimated_revenue_l365d** — Cuantitativa continua. Ingresos estimados en los últimos 365 días.
77. **calculated_host_listings_count** — Cuantitativa discreta. Total de listings del anfitrión en el dataset.
78. **calculated_host_listings_count_entire_homes** — Cuantitativa discreta. Listings de tipo "entire home" del anfitrión.
79. **calculated_host_listings_count_private_rooms** — Cuantitativa discreta. Listings de tipo "private room" del anfitrión.
80. **calculated_host_listings_count_shared_rooms** — Cuantitativa discreta. Listings de tipo "shared room" del anfitrión.

### **Preprocesamiento de Datos - Bryan**

Manipulaciones a realizar en el dataset:


- Se eliminan `id`, `listing_url`, `scrape_id`, `picture_url`, `host_id`, `host_url`, `host_thumbnail_url` y `host_picture_url`. Estas variables son enlaces web e identificadores internos de la plataforma. Un link no tiene ningún peso numérico que pueda relacionarse con el precio de una propiedad; su valor es puramente técnico y no refleja ninguna característica del alojamiento que un modelo pueda aprender.

- Se eliminan `name`, `description`, `neighborhood_overview`, `host_about`, `host_name`, `host_location`, `amenities` y `host_verifications`. Los modelos de regresión lineal requieren exclusivamente variables cuantitativas. Las variables de texto libre no pueden ser interpretadas directamente por este tipo de modelo, por lo que su inclusión no es posible sin transformaciones complejas fuera del alcance de este análisis.

- Se eliminan `source`, `last_scraped`, `calendar_last_scraped` y `calendar_updated`. Estos campos registran información técnica sobre el proceso de recolección de datos de Airbnb. Al momento de buscar una propiedad, el origen del dato o la fecha en que fue extraído de la plataforma no son factores que influyan en el precio del alojamiento.

- Se eliminan `host_since`, `first_review` y `last_review`. Bajo la misma lógica anterior, una fecha en formato texto no aporta directamente a la predicción del precio. La antigüedad del anfitrión o el historial de reseñas son conceptos que podrían ser útiles si se transformaran en variables numéricas (e.g., días desde registro), pero en su forma cruda no son utilizables en regresión lineal.

- Se eliminan `bathrooms_text` (versión textual de `bathrooms`, que ya está como número), `host_total_listings_count` (muy similar a `host_listings_count`), `neighbourhood` (duplicado no estandarizado de `neighbourhood_cleansed`), `minimum_nights_avg_ntm` y `maximum_nights_avg_ntm` (promedios de variables que ya están en el dataset), `number_of_reviews_ltm`, `number_of_reviews_l30d` y `number_of_reviews_ly` (fragmentaciones de `number_of_reviews`), y `calculated_host_listings_count_entire_homes`, `calculated_host_listings_count_private_rooms` y `calculated_host_listings_count_shared_rooms` (que en conjunto suman a `calculated_host_listings_count`). Al estar buscando una propiedad en Airbnb, estos valores no son criterios que un usuario considere al tomar su decisión, por lo que no se espera que aporten capacidad explicativa al modelo.

- `estimated_revenue_l365d` esta variable se elimina porque puede calcularse directamente a partir de `price` (precio × noches ocupadas). Incluirla en el modelo introduciría una fuga de datos: el modelo estaría usando información derivada de la variable que intenta predecir, lo que llevaría a métricas artificialmente buenas y a un modelo que no generaliza correctamente a datos nuevos.

- Se eliminan `host_has_profile_pic` y `neighbourhood_group_cleansed`. En ambos casos, la gran mayoría de registros comparten el mismo valor, por lo que estas variables prácticamente no aportan variación que el modelo pueda aprovechar para mejorar sus estimaciones.

- La variable objetivo `price` está almacenada como texto con formato `"$97.00"`. Se convierte a numérica eliminando el símbolo `$` y las comas para que pueda ser utilizada en el modelo.

```{r preprocesamiento}
# Convertir price a numérico
listings$price <- as.numeric(gsub("[$,]", "", listings$price))

# Variables a eliminar
vars_eliminar <- c(
  # URLs e identificadores
  "id", "listing_url", "scrape_id", "picture_url",
  "host_id", "host_url", "host_thumbnail_url", "host_picture_url",
  # Texto libre
  "name", "description", "neighborhood_overview", "host_about",
  "host_name", "host_location", "amenities", "host_verifications",
  # Metadatos de scraping
  "source", "last_scraped", "calendar_last_scraped", "calendar_updated",
  # Fechas crudas
  "host_since", "first_review", "last_review",
  # Redundantes o de bajo valor
  "bathrooms_text", "host_total_listings_count", "neighbourhood",
  "minimum_nights_avg_ntm", "maximum_nights_avg_ntm",
  "number_of_reviews_ltm", "number_of_reviews_l30d", "number_of_reviews_ly",
  "calculated_host_listings_count_entire_homes",
  "calculated_host_listings_count_private_rooms",
  "calculated_host_listings_count_shared_rooms",
  # Data leakage
  "estimated_revenue_l365d",
  # Baja variabilidad
  "host_has_profile_pic", "neighbourhood_group_cleansed"
)

# Dataset nuevo a utilizar
listings_clean <- listings[, !(names(listings) %in% vars_eliminar)]

cat("Variables originales:", ncol(listings), "\n")
cat("Variables después del preprocesamiento:", ncol(listings_clean), "\n")
```

### **Análisis Estadístico - Nery**
```{r analisis-estadistico-nery-setup, message=FALSE, warning=FALSE}
library(dplyr)
library(ggplot2)
library(tidyr)

vars_top10 <- c(
  "price", "accommodates", "bathrooms", "bedrooms", "beds",
  "room_type", "property_type", "neighbourhood_cleansed",
  "review_scores_rating", "number_of_reviews"
)

datos_analisis <- listings_clean %>%
  select(all_of(vars_top10)) %>%
  mutate(
    room_type = as.factor(room_type),
    property_type = as.factor(property_type),
    neighbourhood_cleansed = as.factor(neighbourhood_cleansed)
  )

vars_numericas <- c(
  "price", "accommodates", "bathrooms", "bedrooms", "beds",
  "review_scores_rating", "number_of_reviews"
)
vars_categoricas <- c("room_type", "property_type", "neighbourhood_cleansed")

moda <- function(x) {
  x <- x[!is.na(x)]
  if (length(x) == 0) return(NA)
  ux <- unique(x)
  ux[which.max(tabulate(match(x, ux)))]
}

safe_cor <- function(x, y) {
  if (all(is.na(x)) || all(is.na(y))) return(NA_real_)
  sx <- sd(x, na.rm = TRUE)
  sy <- sd(y, na.rm = TRUE)
  if (is.na(sx) || is.na(sy) || sx == 0 || sy == 0) return(NA_real_)
  cor(x, y, use = "complete.obs")
}
```

```{r tabla-faltantes}
tabla_faltantes <- tibble(
  variable = names(datos_analisis),
  faltantes = sapply(datos_analisis, function(x) sum(is.na(x))),
  porcentaje_faltantes = sapply(datos_analisis, function(x) mean(is.na(x)) * 100)
) %>%
  mutate(porcentaje_faltantes = round(porcentaje_faltantes, 2)) %>%
  arrange(desc(porcentaje_faltantes))

knitr::kable(tabla_faltantes, caption = "Valores faltantes en las 10 variables seleccionadas")
```

```{r tabla-resumen-numericas}
tabla_numerica <- bind_rows(lapply(vars_numericas, function(v) {
  x <- datos_analisis[[v]]
  tibble(
    variable = v,
    n = sum(!is.na(x)),
    faltantes = sum(is.na(x)),
    media = mean(x, na.rm = TRUE),
    mediana = median(x, na.rm = TRUE),
    moda = moda(round(x, 2)),
    desviacion_estandar = sd(x, na.rm = TRUE),
    minimo = min(x, na.rm = TRUE),
    q1 = quantile(x, 0.25, na.rm = TRUE),
    q3 = quantile(x, 0.75, na.rm = TRUE),
    maximo = max(x, na.rm = TRUE),
    iqr = IQR(x, na.rm = TRUE)
  )
})) %>%
  mutate(across(where(is.numeric), ~ round(.x, 2)))

knitr::kable(tabla_numerica, caption = "Estadísticas descriptivas de las variables numéricas")
```

```{r tablas-categoricas}
tabla_room_type <- datos_analisis %>%
  count(room_type, sort = TRUE) %>%
  mutate(porcentaje = round(100 * n / sum(n), 2))

knitr::kable(tabla_room_type, caption = "Frecuencia de room_type")

tabla_property_type <- datos_analisis %>%
  count(property_type, sort = TRUE) %>%
  mutate(porcentaje = round(100 * n / sum(n), 2)) %>%
  slice_head(n = 10)

knitr::kable(tabla_property_type, caption = "Top 10 categorías de property_type")

tabla_neighbourhood <- datos_analisis %>%
  count(neighbourhood_cleansed, sort = TRUE) %>%
  mutate(porcentaje = round(100 * n / sum(n), 2)) %>%
  slice_head(n = 10)

knitr::kable(tabla_neighbourhood, caption = "Top 10 barrios por frecuencia")
```

```{r correlaciones-con-price}
correlaciones_price <- tibble(
  variable = setdiff(vars_numericas, "price"),
  correlacion_con_price = sapply(setdiff(vars_numericas, "price"), function(v) {
    safe_cor(datos_analisis$price, datos_analisis[[v]])
  })
) %>%
  arrange(desc(abs(correlacion_con_price))) %>%
  mutate(correlacion_con_price = round(correlacion_con_price, 3))

knitr::kable(correlaciones_price, caption = "Correlación de variables numéricas con price")
```

```{r graficos-distribucion, fig.width=8, fig.height=5}
for (v in vars_numericas) {
  print(
    ggplot(datos_analisis, aes_string(x = v)) +
      geom_histogram(bins = 30, fill = "steelblue", color = "white") +
      labs(
        title = paste("Distribución de", v),
        x = v,
        y = "Frecuencia"
      ) +
      theme_minimal()
  )
}
```

```{r boxplot-price, fig.width=8, fig.height=5}
ggplot(datos_analisis, aes(y = price)) +
  geom_boxplot(fill = "tomato", alpha = 0.7) +
  labs(
    title = "Boxplot de price",
    y = "Precio por noche"
  ) +
  theme_minimal()
```

```{r relaciones-con-price, fig.width=8, fig.height=5}
vars_scatter <- c("accommodates", "bathrooms", "bedrooms", "beds", "review_scores_rating", "number_of_reviews")

for (v in vars_scatter) {
  print(
    ggplot(datos_analisis, aes_string(x = v, y = "price")) +
      geom_point(alpha = 0.4, color = "darkblue") +
      geom_smooth(method = "lm", se = FALSE, color = "red") +
      labs(
        title = paste("Relación entre", v, "y price"),
        x = v,
        y = "Precio por noche"
      ) +
      theme_minimal()
  )
}
```

```{r boxplots-categoricas, fig.width=10, fig.height=6}
ggplot(datos_analisis, aes(x = room_type, y = price)) +
  geom_boxplot(fill = "skyblue") +
  labs(
    title = "Precio por tipo de habitación",
    x = "Room type",
    y = "Precio por noche"
  ) +
  theme_minimal()

prop_top10 <- datos_analisis %>%
  count(property_type, sort = TRUE) %>%
  slice_head(n = 10) %>%
  pull(property_type)

datos_prop <- datos_analisis %>%
  filter(property_type %in% prop_top10) %>%
  mutate(property_type = reorder(property_type, price, FUN = function(x) median(x, na.rm = TRUE)))

ggplot(datos_prop, aes(x = property_type, y = price)) +
  geom_boxplot(fill = "orange") +
  coord_flip() +
  labs(
    title = "Precio por tipo de propiedad (Top 10)",
    x = "Property type",
    y = "Precio por noche"
  ) +
  theme_minimal()

barrios_top10 <- datos_analisis %>%
  count(neighbourhood_cleansed, sort = TRUE) %>%
  slice_head(n = 10) %>%
  pull(neighbourhood_cleansed)

datos_barrios <- datos_analisis %>%
  filter(neighbourhood_cleansed %in% barrios_top10) %>%
  mutate(neighbourhood_cleansed = reorder(neighbourhood_cleansed, price, FUN = function(x) median(x, na.rm = TRUE)))

ggplot(datos_barrios, aes(x = neighbourhood_cleansed, y = price)) +
  geom_boxplot(fill = "seagreen3") +
  coord_flip() +
  labs(
    title = "Precio por barrio (Top 10 más frecuentes)",
    x = "Barrio",
    y = "Precio por noche"
  ) +
  theme_minimal()
```

```{r conclusiones-automaticas, results='asis'}
interpretar_cor <- function(r) {
  if (is.na(r)) return("sin correlación calculable")
  ar <- abs(r)
  fuerza <- ifelse(ar < 0.10, "muy débil",
                   ifelse(ar < 0.30, "débil",
                          ifelse(ar < 0.50, "moderada", "fuerte")))
  direccion <- ifelse(r > 0, "positiva", ifelse(r < 0, "negativa", "nula"))
  paste(fuerza, direccion)
}

interpretar_sesgo <- function(media, mediana) {
  if (is.na(media) || is.na(mediana)) return("no se pudo determinar el sesgo")
  if (abs(media - mediana) < 1e-8) return("una distribución aproximadamente simétrica")
  if (media > mediana) return("asimetría positiva (cola hacia la derecha)")
  return("asimetría negativa (cola hacia la izquierda)")
}

precio_media <- mean(datos_analisis$price, na.rm = TRUE)
precio_mediana <- median(datos_analisis$price, na.rm = TRUE)
sesgo_price <- interpretar_sesgo(precio_media, precio_mediana)

var_mas_asociada <- correlaciones_price %>% slice(1)

room_resumen <- datos_analisis %>%
  filter(!is.na(room_type)) %>%
  group_by(room_type) %>%
  summarise(mediana_price = median(price, na.rm = TRUE), n = n(), .groups = "drop") %>%
  arrange(desc(mediana_price))

prop_resumen <- datos_analisis %>%
  filter(!is.na(property_type)) %>%
  group_by(property_type) %>%
  summarise(mediana_price = median(price, na.rm = TRUE), n = n(), .groups = "drop") %>%
  arrange(desc(mediana_price))

barrio_resumen <- datos_analisis %>%
  filter(!is.na(neighbourhood_cleansed)) %>%
  group_by(neighbourhood_cleansed) %>%
  summarise(mediana_price = median(price, na.rm = TRUE), n = n(), .groups = "drop") %>%
  arrange(desc(mediana_price))

room_mas_caro <- room_resumen %>% slice(1)
prop_mas_cara <- prop_resumen %>% slice(1)
barrio_mas_caro <- barrio_resumen %>% slice(1)

outlier_bounds <- boxplot.stats(datos_analisis$price)$stats
outlier_n <- length(boxplot.stats(datos_analisis$price)$out)

cat("### Conclusiones detalladas del análisis estadístico

")

cat("#### 1. Conclusiones de la tabla de valores faltantes

")
var_mas_faltantes <- tabla_faltantes %>% slice(1)
vars_sin_faltantes <- tabla_faltantes %>% filter(faltantes == 0) %>% pull(variable)
cat(paste0("- La variable con mayor proporción de faltantes dentro del grupo analizado es **",
           var_mas_faltantes$variable, "**, con **",
           var_mas_faltantes$porcentaje_faltantes, "%** de datos ausentes. Esto indica que, si se desea incluirla en un modelo, probablemente será necesario imputar valores o eliminar filas incompletas.
"))
cat(paste0("- Las variables sin faltantes o prácticamente completas son: **",
           paste(vars_sin_faltantes, collapse = ", "),
           "**. Estas variables son candidatas convenientes para un primer modelo porque reducen pérdida de información.

"))

cat("#### 2. Conclusiones de la tabla de estadísticas descriptivas

")
for (v in vars_numericas) {
  fila <- tabla_numerica %>% filter(variable == v)
  sesgo_v <- interpretar_sesgo(fila$media, fila$mediana)
  cat(paste0("- **", v, "** tiene media de **", fila$media,
             "**, mediana de **", fila$mediana,
             "** y desviación estándar de **", fila$desviacion_estandar,
             "**. Esto sugiere ", sesgo_v,
             ". Además, su rango intercuartílico es **", fila$iqr,
             "**, lo que resume la dispersión del 50% central de los datos.
"))
}
cat("
")

cat("#### 3. Conclusiones de las tablas de frecuencias categóricas

")
room_top <- tabla_room_type %>% slice(1)
prop_top <- tabla_property_type %>% slice(1)
barrio_top <- tabla_neighbourhood %>% slice(1)
cat(paste0("- En **room_type**, la categoría más frecuente es **", room_top$room_type,
           "**, con **", room_top$n, "** registros (", room_top$porcentaje,
           "% del total). Esto muestra qué tipo de oferta domina en la muestra.
"))
cat(paste0("- En **property_type**, la categoría más frecuente dentro del Top 10 es **", prop_top$property_type,
           "**, con **", prop_top$n, "** registros (", prop_top$porcentaje,
           "% del total).
"))
cat(paste0("- En **neighbourhood_cleansed**, el barrio más frecuente dentro del Top 10 es **", barrio_top$neighbourhood_cleansed,
           "**, con **", barrio_top$n, "** registros (", barrio_top$porcentaje,
           "% del total). Esto es importante porque las zonas con más observaciones suelen influir más en los resultados agregados.

"))

cat("#### 4. Conclusiones de la tabla de correlaciones con `price`

")
for (i in seq_len(nrow(correlaciones_price))) {
  fila <- correlaciones_price[i, ]
  cat(paste0("- **", fila$variable, "** presenta una correlación de **",
             fila$correlacion_con_price, "** con `price`, lo que se interpreta como una relación **",
             interpretar_cor(fila$correlacion_con_price),
             "**. Esto significa que, en términos lineales, cuando esta variable cambia, el precio tiende a hacerlo en la misma dirección si el coeficiente es positivo, o en dirección contraria si es negativo.
"))
}
cat("
")

cat("#### 5. Conclusiones de los histogramas

")
for (v in vars_numericas) {
  fila <- tabla_numerica %>% filter(variable == v)
  sesgo_v <- interpretar_sesgo(fila$media, fila$mediana)
  cat(paste0("- El histograma de **", v, "** sugiere ", sesgo_v,
             ". La comparación entre media y mediana ayuda a detectar si la distribución se concentra en valores bajos con algunos casos altos, o viceversa.
"))
}
cat("
")

cat("#### 6. Conclusión del boxplot de `price`

")
cat(paste0("- El boxplot de **price** muestra una mediana de **", round(precio_mediana, 2),
           "** y un patrón consistente con ", sesgo_price,
           ". Además, se detectan **", outlier_n,
           "** valores atípicos fuera de los bigotes del boxplot. Esto sugiere que existen alojamientos considerablemente más caros o más baratos que el comportamiento central del mercado y que podrían influir bastante en un modelo lineal.

"))

cat("#### 7. Conclusiones de los scatterplots (`price` vs variables numéricas)

")
vars_scatter <- c("accommodates", "bathrooms", "bedrooms", "beds", "review_scores_rating", "number_of_reviews")
for (v in vars_scatter) {
  r <- correlaciones_price %>% filter(variable == v) %>% pull(correlacion_con_price)
  cat(paste0("- En el gráfico de dispersión entre **", v, "** y **price**, la tendencia observada es **",
             interpretar_cor(r), "**. Esto indica que **", v,
             "** podría aportar capacidad explicativa al modelo en la medida en que la nube de puntos siga una tendencia reconocible y no esté excesivamente dispersa.
"))
}
cat("
")

cat("#### 8. Conclusiones de los boxplots por categorías

")
cat(paste0("- En **room_type**, la categoría con mayor precio mediano es **",
           room_mas_caro$room_type, "**, con una mediana de **",
           round(room_mas_caro$mediana_price, 2), "** dólares por noche. Esto sugiere que el tipo de espacio ofrecido sí segmenta el mercado por nivel de precio.
"))
cat(paste0("- En **property_type**, la categoría con mayor precio mediano es **",
           prop_mas_cara$property_type, "**, con una mediana de **",
           round(prop_mas_cara$mediana_price, 2), "** dólares por noche. La diferencia entre tipos de propiedad puede capturar atributos estructurales del alojamiento que no se reflejan solo con número de camas o habitaciones.
"))
cat(paste0("- En **neighbourhood_cleansed**, el barrio con mayor precio mediano es **",
           barrio_mas_caro$neighbourhood_cleansed, "**, con una mediana de **",
           round(barrio_mas_caro$mediana_price, 2), "** dólares por noche. Esto confirma que la ubicación es una dimensión clave en la explicación del precio.

"))

cat("#### 9. Conclusión general

")
cat(paste0("En conjunto, las variables que parecen tener mayor valor explicativo para `price` son las relacionadas con **tamaño/capacidad** (por ejemplo, `accommodates`, `bathrooms`, `bedrooms`, `beds`), **tipo de alojamiento** (`room_type`, `property_type`) y **ubicación** (`neighbourhood_cleansed`). Las variables de reputación, como `review_scores_rating` y `number_of_reviews`, pueden complementar el modelo, pero su utilidad debe evaluarse con cuidado según la fuerza de sus correlaciones y su disponibilidad de datos. La variable numérica con asociación lineal más fuerte dentro del grupo analizado es **", var_mas_asociada$variable,
           "**, con una correlación de **", round(var_mas_asociada$correlacion_con_price, 3), "**.
"))
```

### **Análisis de Grupos -- Bryan**

Explique las características de cada uno.

## **División del Set de Datos - Adriana**

Describa el criterio que usó para crear los conjuntos: número de filas de cada uno, estratificado o no, balanceado o no, etc. PONER SEMILLA SI NO VALIÓ jaja

## **Ingeniería de Características - Nery**

Para predecir el precio por noche (`price`), no conviene quedarse solo con las variables originales tal como vienen en el dataset. La ingeniería de características busca transformar, combinar o recodificar variables para que representen mejor los factores que realmente afectan el valor de una propiedad. En este caso, la selección se puede basar en cuatro criterios: relación esperada con el precio, facilidad de interpretación,cantidad de datos faltantes y riesgo de fuga de información (data leakage).

### Variables que se consideran mejores predictoras

Las variables con mayor potencial para explicar el precio son las que describen el tamaño del alojamiento, su tipo, su ubicación y parte de su reputación:

- Tamaño y capacidad: `accommodates`, `bathrooms`, `bedrooms`, `beds`.
- Tipo de alojamiento: `room_type`, `property_type`.
- Ubicación:** `neighbourhood_cleansed`, `latitude`, `longitude`.
- Reputación y operación: `review_scores_rating`, `reviews_per_month`, `host_is_superhost`, `instant_bookable`, `host_response_rate`, `host_acceptance_rate`.
- Condiciones de reserva: `minimum_nights`.

Estas variables se priorizan porque tienen una justificación económica y práctica clara: un alojamiento más grande, mejor ubicado, con mejores valoraciones o con características premium normalmente puede cobrar más.

### Variables ingenierizadas propuestas

Además de las variables originales, se pueden construir características nuevas que sean más informativas para el modelo:

- **`host_antiguedad_dias`**: días desde que el anfitrión se registró en Airbnb. Puede capturar experiencia del host.
- **`dias_desde_ultima_review`**: mide qué tan activa o reciente es la propiedad en términos de reseñas.
- **`bathrooms_per_guest`**: baños por huésped. Resume comodidad relativa, no solo tamaño bruto.
- **`beds_per_bedroom`**: camas por habitación. Puede distinguir propiedades familiares o de alta ocupación.
- **`bedrooms_per_guest`**: habitaciones por huésped. Ayuda a medir privacidad/espacio relativo.
- `host_is_superhost_bin`, `instant_bookable_bin`, `host_identity_verified_bin`: recodificación binaria de variables lógicas para que el modelo pueda utilizarlas.
- `host_response_rate_num` y `host_acceptance_rate_num`: porcentajes convertidos a números.
- `log_minimum_nights`: transformación logarítmica para reducir el efecto de valores extremos en `minimum_nights`.

### Variables que no conviene usar

No todas las variables deben entrar al modelo. Algunas se excluyen porque no aportan valor real o pueden distorsionar el análisis:

- Identificadores y URLs: `id`, `host_id`, `listing_url`, `picture_url`, etc. No explican el precio.
- Texto libre: `name`, `description`, `host_about`, `amenities`. Requerirían procesamiento de lenguaje natural, no regresión lineal directa.
- Variables con fuga de información: `estimated_revenue_l365d`, porque depende directamente de `price`.
- Variables redundantes: por ejemplo, versiones históricas o muy parecidas de noches mínimas/máximas, o conteos desagregados que ya están resumidos en otra variable.
- Variables con muy poca variabilidad: como aquellas donde casi todos los registros tienen el mismo valor.

### Justificación de selección y descarte

La selección se basa principalmente en que las variables elegidas:

1. Tienen sentido de negocio: describen tamaño, calidad, ubicación o facilidad de reserva.
2. Son interpretables: permiten explicar por qué el modelo sube o baja el precio estimado.
3. Pueden convertirse fácilmente a formato numérico o categórico utilizable.
4. Evitan fuga de información y reducen redundancia.
5. Mantienen un balance entre poder predictivo y simplicidad del modelo.

En cambio, las variables descartadas suelen fallar en al menos uno de esos criterios: o no son interpretables, o repiten información, o tienen muchos faltantes, o derivan del propio precio.

### Conclusión de ingeniería de características

En un primer modelo de regresión, las variables que deberían entrar con mayor prioridad son `accommodates`, `bathrooms`, `bedrooms`, `beds`, `room_type`, `property_type`, `neighbourhood_cleansed` (o alternativamente `latitude` y `longitude`), `review_scores_rating` y `minimum_nights`. Como mejora, conviene agregar variables ingenierizadas como `bathrooms_per_guest`, `beds_per_bedroom`, `host_antiguedad_dias` y las versiones binarias de`host_is_superhost` e `instant_bookable`. Esta selección se justifica porque combina estructura física del alojamiento, segmentación del mercado, ubicación y señales de reputación, que son justamente los factores que más probablemente influyen en el precio de una propiedad en Airbnb.

```{r ingenieria-caracteristicas, message=FALSE, warning=FALSE}
library(lubridate)

listings_fe <- listings
listings_fe$price <- as.numeric(gsub("[$,]", "", listings_fe$price))

parse_pct <- function(x) as.numeric(gsub("%", "", x))
parse_tf <- function(x) ifelse(x == "t", 1, ifelse(x == "f", 0, NA))

listings_fe <- listings_fe %>%
  mutate(
    host_since_date = as.Date(host_since),
    first_review_date = as.Date(first_review),
    last_review_date = as.Date(last_review),
    host_antiguedad_dias = as.numeric(Sys.Date() - host_since_date),
    dias_desde_ultima_review = as.numeric(Sys.Date() - last_review_date),
    dias_desde_primera_review = as.numeric(Sys.Date() - first_review_date),
    host_response_rate_num = parse_pct(host_response_rate),
    host_acceptance_rate_num = parse_pct(host_acceptance_rate),
    host_is_superhost_bin = parse_tf(host_is_superhost),
    instant_bookable_bin = parse_tf(instant_bookable),
    host_identity_verified_bin = parse_tf(host_identity_verified),
    bathrooms_per_guest = bathrooms / pmax(accommodates, 1),
    beds_per_bedroom = beds / pmax(bedrooms, 1),
    bedrooms_per_guest = bedrooms / pmax(accommodates, 1),
    log_minimum_nights = log1p(minimum_nights)
  )

predictores_sugeridos <- tibble(
  variable = c(
    "accommodates", "bathrooms", "bedrooms", "beds", "room_type",
    "property_type", "neighbourhood_cleansed", "latitude", "longitude",
    "review_scores_rating", "minimum_nights", "host_antiguedad_dias",
    "bathrooms_per_guest", "beds_per_bedroom", "host_is_superhost_bin",
    "instant_bookable_bin", "host_response_rate_num"
  ),
  tipo = c(
    "Original", "Original", "Original", "Original", "Original",
    "Original", "Original", "Original", "Original",
    "Original", "Original", "Ingenierizada",
    "Ingenierizada", "Ingenierizada", "Ingenierizada",
    "Ingenierizada", "Ingenierizada"
  ),
  motivo = c(
    "Capacidad total del alojamiento",
    "Nivel de comodidad y servicio",
    "Tamaño estructural de la propiedad",
    "Capacidad de descanso disponible",
    "Segmenta el tipo de experiencia ofrecida",
    "Distingue estructuras y categorías inmobiliarias",
    "Capta diferencias de precio por zona",
    "Ubicación geográfica precisa",
    "Ubicación geográfica precisa",
    "Señal de reputación/calidad",
    "Restricción operativa de reserva",
    "Experiencia del anfitrión",
    "Comodidad relativa por huésped",
    "Intensidad de ocupación por habitación",
    "Señal de confianza y reputación",
    "Facilidad de reserva",
    "Calidad operativa del anfitrión"
  )
)

knitr::kable(predictores_sugeridos, caption = "Predictores sugeridos para modelar price")
```

